---
listing_title: "Clase 01 - Desarrollo en R asistido por IA"
title: |
  Finanzas en R — Desarrollo Asistido por IA
subtitle: "Positron, Claude Code y flujo de trabajo moderno"
author:
  - Sebastián Egaña Santibáñez (segana@fen.uchile.cl)
  - Nicolás Leiva Díaz (nleivad@fen.uchile.cl)
date: last-modified
lang: es
format:
  html:
    toc: true
    toc-depth: 2
    theme: cosmo
    number-sections: false
    code-block-bg: true
    code-block-border-left: "#FF0000"
---

---

## ⚠️ Nota Importante: Windows vs macOS/Linux

En este notebook encontrarás comandos de terminal. **Positron soporta ambos**:

- **Windows**: Usa **PowerShell** (por defecto en Positron)
- **macOS/Linux**: Usa **Bash** (por defecto)

Algunos comandos son **cross-platform** (funcionan igual en ambos):
- `npm install -g ...` ✅
- `npx @anthropic-ai/claude-code ...` ✅
- `mistral-code ...` ✅

Otros **solo existen en Bash** y necesitan equivalente en PowerShell:
- ❌ `touch archivo.R` → ✅ `$null | Out-File archivo.R` (PowerShell)

**En este notebook**, cuando haya diferencias, mostraré ambos comandos.
Si usas **Bash en Windows** (Git Bash, WSL), puedes usar los comandos Linux directamente.

---

# Enlaces del profesor

🔗 [https://segana.netlify.app](https://segana.netlify.app)

🐙 [https://github.com/sebaegana](https://github.com/sebaegana)

💼 [https://www.linkedin.com/in/sebastian-egana-santibanez/](https://www.linkedin.com/in/sebastian-egana-santibanez/)

---

# Introducción: ¿Por qué IA en el desarrollo de análisis financiero?

En las finanzas cuantitativas modernas, **la velocidad y la precisión al codificar son críticas**.
Enfrentas tres problemas recurrentes:

1. **Código boilerplate**: cargar datos, limpiarlos, preparar transformaciones básicas consume tiempo.
2. **Exploración de datos**: necesitas probar múltiples enfoques antes de encontrar el correcto.
3. **Documentación y comunicación**: traducir tu análisis a reportes reproducibles lleva tiempo extra.

Las **herramientas de IA generativa** resuelven esto. En este curso usaremos:
- **Claude Code** (recomendado, pero requiere cuenta pagada)
- **Mistral Vibe** (alternativa gratuita, sin tarjeta de crédito)

- **Generación rápida de código**: describe qué quieres (ej: "carga datos de una BD, calcula retornos diarios")
  y obtienes código listo en segundos.
- **Debugging interactivo**: pegunta "¿por qué falla esto?" y recibe explicaciones + soluciones.
- **Documentación automática**: pide que explique y comente el código que genera.
- **Iteración ágil**: prueba ideas financieras (simulaciones, backtests, valuaciones) sin reescribir
  desde cero cada vez.

## En este curso

Usaremos **herramientas de IA generativa** (Claude Code o Mistral Vibe) dentro de **Positron**
(nuevo IDE para R/Python) para desarrollar análisis financieros reproducibles.

La meta: que escribas **menos código boilerplate** y dediques más tiempo a **pensar en finanzas**.

**Tú eliges la herramienta** que mejor se adapte a tu situación:
- Con presupuesto → Claude Code (superior en finanzas)
- Sin presupuesto → Mistral Vibe (gratis, muy bueno para aprender)

---

# ¿Qué es Positron?

**Positron** es una IDE moderna y de código abierto para R y Python,
desarrollada por Posit Software (los creadores de RStudio). A diferencia de RStudio,
Positron está construida sobre los mismos fundamentos que Visual Studio Code, lo que significa:

## Ventajas de Positron frente a RStudio

| Aspecto | RStudio | Positron |
|--------|---------|----------|
| **Base** | Qt (propietaria) | VS Code (abierta, extensible) |
| **Soporte IA nativo** | No | Sí (Claude, GitHub Copilot, etc.) |
| **Integración Python** | Limitada | Primera clase |
| **Extensiones** | Pocas | Acceso a 20k+ extensiones de VS Code |
| **Performance** | Bueno | Muy bueno (más ligero) |
| **Curva de aprendizaje** | Baja | Baja (si usaste VS Code o RStudio) |

## Instalación de Positron

1. Ve a https://positron.posit.co/
2. Descarga la versión para tu SO (Windows, macOS, Linux).
3. Instala normalmente (en Windows: .exe, en macOS: .dmg).
4. Al abrir Positron, detectará automáticamente tu instalación de R (si está en PATH).

**Verifica la instalación**:
- Abre Positron.
- Ve a Terminal → New Terminal.
- Ejecuta `R --version` (debería mostrar la versión de R).

---

# Asistentes de IA en la Terminal

**Realidad importante**: Los modelos de IA de alta calidad requieren API keys pagadas.

## ✅ Opción Recomendada: Claude Code

**Claude Code** es una herramienta CLI que conecta Positron con **Claude** (modelo de IA de Anthropic).
Te permite interactuar con Claude directamente en la terminal de Positron, pidiendo que genere,
explique, depure y documente código R.

**Ventajas**:
- Muy preciso en finanzas y R
- Excelente para debugging y explicaciones
- Mejor relación costo-beneficio

**Costo**: Requiere API key pagada (pero tiene límites gratuitos para empezar)

## ❓ Si no tienes presupuesto

1. **Prueba Claude Code con plan gratuito**: Anthropic ofrece créditos iniciales
2. **Usa métodos tradicionales**: El material en `clases/` enseña R sin IA
3. **Aprenderás igual**: IA es una acelerador, no es requerido

**No recomendamos** alternativas "gratuitas" que resultan siendo pagadas (Mistral, OpenAI, Gemini)
o herramientas que están en desarrollo.

---

## Instalación y Configuración

## Instalación

Todos necesitan **Node.js 18+**. Luego elige una de las dos opciones.

### Paso 0: Instala Node.js (Obligatorio)

1. Descarga desde https://nodejs.org/ (versión LTS recomendada)
2. Instala normalmente
3. Verifica en terminal:
   ```bash
   node --version
   npm --version
   ```

### Opción 1: Claude Code (Si tienes cuenta pagada)

1. **Crea cuenta y obtén API key**:
   - Ve a https://console.anthropic.com/
   - Crea una cuenta e ingresa tarjeta de crédito
   - Genera una clave API (aparece como `sk-ant-...`)

2. **Instala Claude Code**:
   ```bash
   npm install -g @anthropic-ai/npx @anthropic-ai/claude-code
   ```

3. **Configura API key** (varía por SO):

   **Windows (PowerShell)**:
   ```powershell
   $env:ANTHROPIC_API_KEY="sk-ant-tu-clave-aqui"
   ```

   **macOS/Linux (Bash)**:
   ```bash
   export ANTHROPIC_API_KEY="sk-ant-tu-clave-aqui"
   ```

   Para hacerlo permanente, agrega a `~/.bashrc`, `~/.zshrc` o equivalente de Windows.

4. **Verifica**:
   ```bash
   npx @anthropic-ai/claude-code --version
   ```

### Opción 2: Mistral Vibe (Gratis, sin tarjeta de crédito)

1. **No necesitas cuenta de pago**:
   - Mistral Vibe es completamente gratuito
   - Modelos abiertos, sin límites de uso

2. **Instala Mistral Vibe**:
   ```bash
   npm install -g @mistralai/mistral-code
   ```

3. **Verifica**:
   ```bash
   mistral-code --version
   ```

4. **Primer uso** (no requiere configuración de API):
   ```bash
   mistral-code "explica qué es R"
   ```

---

## ¿Cuál Elegir?

| Criterio | Claude Code | Mistral Vibe |
|----------|------------|--------------|
| **Costo** | Pagado | Gratis |
| **Precisión en Finanzas** | Muy alta | Buena |
| **Facilidad de uso** | Muy fácil | Muy fácil |
| **Mejor para debugging** | ⭐⭐⭐⭐⭐ | ⭐⭐⭐ |
| **Mejor para aprender R** | ⭐⭐⭐⭐⭐ | ⭐⭐⭐⭐ |

**Recomendación**: Si puedes pagar, usa Claude Code. Si no, Mistral Vibe es una excelente alternativa.

---

## 🔧 Troubleshooting: ¿No funciona Claude Code?

**Error**: "El término 'npx @anthropic-ai/claude-code' no se reconoce..."

**Soluciones**:

1. **Usa `npx` correctamente**:
   - `npx` descarga y ejecuta el paquete automáticamente
   - No necesita estar en PATH
   - Ejemplo correcto:
   ```powershell
   npx @anthropic-ai/claude-code --file archivo.R "prompt aquí"
   ```

2. **Verifica que Node.js esté instalado**:
   ```powershell
   node --version
   npm --version
   ```

3. **Reinicia PowerShell/Terminal**:
   - Cierra la terminal actual
   - Abre una NUEVA terminal en Positron (Ctrl+Shift+`)

4. **Asegúrate de tener API key configurada**:
   ```powershell
   $env:ANTHROPIC_API_KEY="sk-ant-tu-clave-aqui"
   ```

5. **Si nada funciona, usa Mistral Vibe** (gratis):
   ```powershell
   npx @mistralai/mistral-code --file archivo.R "prompt aquí"
   ```

---

# Primer ejercicio: "Hello World" con IA

## Enfoque tradicional (manual)

En R, el primer ejercicio es imprimir un saludo. Lo harías así:

```{r}
print("Hola mundo")
```

Luego, exploras variables:

```{r}
x <- 2
y <- 5
saludo <- "Finanzas en R"

print(paste(x, y, saludo, sep = " "))
```

**Tiempo invertido**: ~5 minutos. **Repetitividad**: tienes que recordar la sintaxis `print()`, `paste()`,
la asignación con `<-`.

## Enfoque asistido por IA (Dentro de Claude Code o Mistral Code)

**Pasos**:

1. **Abre Positron** y crea un archivo `hello_world.R`:
   - Usa Ctrl+N o File → New File
   - Guarda como `hello_world.R`

2. **Abre Claude Code o Mistral Code** en la terminal:
   ```bash
   claude-code  # o mistral-code (si ya está instalado)
   ```

3. **Copia y pega este prompt directamente en la terminal interactiva**:

```
Crea un script R que imprima "Hola mundo" y luego prueba
con dos variables x=2, y=5 y una cadena, imprimiendo todo junto.
El resultado debería mostrar algo como: 2 5 Finanzas en R
```

**Listo**: Claude/Mistral generará el código, lo explica, y tú lo copias al archivo.

**Resultado**: Claude genera algo como:

```r
# Imprimir saludo
print("Hola mundo")

# Definir variables
x <- 2
y <- 5
saludo <- "Finanzas en R"

# Imprimir junto
print(paste(x, y, saludo, sep = " "))
```

Pero **además** te muestra una explicación:

> *"Cree un script básico que imprime un saludo. Usé `print()` para la salida, `<-` para asignar
> valores, y `paste()` para concatenar. El parámetro `sep` controla el separador entre elementos."*

**Ventaja**: no solo obtienes el código, sino una **explicación instantánea**. Así aprendes mientras usas.

---

# Buenas prácticas de prompting para R y finanzas

Cuando estés dentro de Claude Code o Mistral Code (terminal interactiva), copia y pega estos prompts de ejemplo:

## Regla 1: Sé explícito sobre el contexto

❌ **Mal**:
```
Genera código para analizar datos
```

✅ **Bien**:
```
Genera un script R que cargue un CSV de retornos diarios,
calcule estadísticas descriptivas (media, desviación estándar, min, max)
y genere un gráfico con ggplot2
```

## Regla 2: Pide reproducibilidad

❌ **Mal**:
```
Carga datos de una base de datos
```

✅ **Bien**:
```
Escribe un script R que se conecte a SQLite (usa el paquete DBI y RSQLite),
lea una tabla 'precios' y muestre las primeras 10 filas
```

## Regla 3: Especifica librerías que usas

❌ **Mal**:
```
Limpia datos
```

✅ **Bien**:
```
Usa tidyverse para limpiar un dataframe:
- Elimina filas con NAs
- Convierte fechas a formato Date
- Filtra observaciones posteriores a 2020
```

## Regla 4: Pide explicaciones paso a paso

```
Explica qué hace cada línea de este script, paso a paso:
[pega aquí el código]
```

## Regla 5: Itera sobre errores

Si el código genera un error, simplemente pega el error:

```
El script me da este error:
[pega aquí el error]

¿Cuál es el problema y cómo lo arreglo?
```

---

# Ejercicio práctico integrador: Mini-análisis financiero con IA

Ahora harás un análisis financiero simple guiado por Claude Code.

## Escenario

Tienes un archivo CSV con retornos diarios de una acción (o lo simularemos). Quieres:
1. Cargar los datos.
2. Calcular retornos acumulativos.
3. Generar un gráfico.
4. Calcular estadísticas de riesgo (volatilidad, Sharpe ratio).

## Paso 1: Crea el archivo de datos simulados

**En Claude Code o Mistral Code, copia y pega este prompt**:

```
Crea un script R que simule 252 retornos diarios (1 año) de una acción,
con media 0.05% y desviación estándar 1.5%.
Guarda el resultado en un CSV llamado 'retornos.csv'
con columnas 'fecha' (fechas consecutivas desde hoy) y 'retorno'.
```

Claude generará algo como:

```{r}
library(tidyverse)

set.seed(123)
n_dias <- 252

datos <- tibble(
  fecha = seq(Sys.Date(), by = "day", length.out = n_dias),
  retorno = rnorm(n_dias, mean = 0.0005, sd = 0.015)
)

write_csv(datos, "retornos.csv")
```

Copia este código a un nuevo archivo `simular_datos.R` en Positron y ejecútalo (Ctrl+Enter o Cmd+Enter).

## Paso 2: Análisis con IA

**En Claude Code o Mistral Code, copia y pega este prompt**:

```
Lee el archivo retornos.csv,
calcula los retornos acumulativos (usa cumprod(1 + retorno) - 1),
grafica los retornos acumulativos con ggplot2 en función de la fecha,
calcula la media, desviación estándar y el ratio de Sharpe
(asumir tasa libre de riesgo = 0),
e imprime estos estadísticos.
```

Claude generará:

```{r}
library(tidyverse)

# Leer datos
datos <- read_csv("retornos.csv")

# Calcular retornos acumulativos
datos_acum <- datos %>%
  mutate(retorno_acumulado = cumprod(1 + retorno) - 1)

# Gráfico
ggplot(datos_acum, aes(x = fecha, y = retorno_acumulado)) +
  geom_line(color = "blue") +
  labs(title = "Retorno Acumulado",
       x = "Fecha",
       y = "Retorno Acumulado") +
  theme_minimal()

# Estadísticos
media_retorno <- mean(datos$retorno)
sd_retorno <- sd(datos$retorno)
sharpe_ratio <- (media_retorno * 252) / (sd_retorno * sqrt(252))

cat("Media de retornos:", media_retorno, "\n")
cat("Volatilidad anualizada:", sd_retorno * sqrt(252), "\n")
cat("Sharpe Ratio:", sharpe_ratio, "\n")
```

## Paso 3: Debugging interactivo

Si algo falla, simplemente pega el error en Claude Code/Mistral Code:

```
El script da este error:
Error: object 'retorno_acumulado' not found

¿Qué está mal y cómo lo arreglo?
```

## Paso 4: Documentación

Pide que agregue comentarios:

```
Agrega comentarios en español explicando qué hace cada sección del script,
incluyendo qué paquetes usamos y por qué.
Aquí está el código:
[pega el código aquí]
```

---

# Ciclo de trabajo recomendado

El flujo ideal en un análisis financiero con IA es:

```
Idea financiera
    ↓
Describe qué quieres a Claude Code
    ↓
Claude genera código
    ↓
Ejecuta en Positron (prueba rápida)
    ↓
¿Funciona?
    ├─ No → Pídele a Claude que lo depure
    │
    └─ Sí → ¿Resultado coherente?
             ├─ No → Ajusta el prompt, reitera
             │
             └─ Sí → Integra en tu análisis principal

```

**Ventaja clave**: en lugar de pasar 2 horas escribiendo código, pasas 20 minutos iterando con Claude.
El ahorro acumulado es enorme en un semestre.

---

# Limitaciones y ética

## Lo que Claude Code **no es**

- ❌ No reemplaza tu comprensión de R o finanzas. Usa Claude para **acelerar**, no para abandonar el aprendizaje.
- ❌ No es 100% perfecto. El código generado puede tener bugs. **Siempre revisa antes de usar en datos reales**.
- ❌ No trabaja sin internet (necesita conectarse a Anthropic).

## Buenas prácticas éticas

1. **Entiende el código que usas**: si Claude genera algo que no comprendes, pregunta o estudia hasta que lo entiendas.
2. **Verifica resultados financieros**: si estás haciendo un backtest o valuación, valida los números con métodos alternativos.
3. **Credibilidad en reportes**: en un informe profesional, documenta que usaste IA pero que validaste los resultados.

---

# Actividad para el estudiante

## Objetivo

Replicar el flujo de trabajo aprendido con un **dataset distinto**: usa datos financieros reales
(ej: puedes obtenerlos de Yahoo Finance, FRED, o una BD local).

## Instrucciones

1. **Obtén o simula datos**: retornos de 3 acciones (ej: Apple, Google, Microsoft) durante 1 año.

   *Opción A (simulado con Claude)*:
   ```bash
   npx @anthropic-ai/claude-code "simula retornos diarios de 3 acciones distintas (252 días) y guarda en un CSV con columnas 'fecha', 'ticker', 'retorno'"
   ```

   *Opción B (datos reales)*: descarga desde https://finance.yahoo.com/

2. **Analiza con Claude Code**:
   - Carga los datos.
   - Calcula retornos acumulativos por acción.
   - Genera gráficos comparativos.
   - Calcula correlación entre las 3 acciones.

   Pídele a Claude que genere un script que haga todo esto de una vez.

3. **Entrega**:
   - Script R comentado (`.R`).
   - Resultado de la correlación (tabla numérica).
   - Un gráfico (puede ser PNG exportado de Positron).
   - Párrafo breve (3-5 líneas): qué aprendiste de usar Claude Code vs escribir código manual.

## Rúbrica

- **Script funciona sin errores**: 40%
- **Usa tidyverse y ggplot2 (como el resto del curso)**: 20%
- **Cálculos financieros correctos**: 20%
- **Documentación clara (comentarios, texto explicativo)**: 20%

---

---

# 📋 Evaluación de Conocimientos

Esta sección contiene 5 preguntas para evaluar tu comprensión de la clase.

:::{.callout-warning}
**⚠️ Contenido protegido**: Las preguntas solo están disponibles para el profesor.
Ingresa la contraseña para desbloquear.
:::

```{=html}
<div style="margin: 20px 0; padding: 15px; background: #f0f0f0; border-radius: 5px;">
  <button id="desbloquear-btn" onclick="desbloquearEvaluacion()" style="
    padding: 10px 20px;
    background-color: #007bff;
    color: white;
    border: none;
    border-radius: 5px;
    cursor: pointer;
    font-size: 16px;
  ">
    🔓 Desbloquear Evaluación
  </button>

  <div id="evaluacion-bloqueada" style="margin-top: 15px; display: block;">
    <input type="password" id="password-input" placeholder="Ingresa la contraseña" style="
      padding: 8px;
      width: 300px;
      border: 1px solid #ccc;
      border-radius: 4px;
    ">
    <button onclick="verificarPassword()" style="
      padding: 8px 15px;
      margin-left: 10px;
      background-color: #28a745;
      color: white;
      border: none;
      border-radius: 4px;
      cursor: pointer;
    ">
      Verificar
    </button>
  </div>

  <div id="evaluacion-contenido" style="display: none; margin-top: 20px;">
    <h2>Preguntas de Evaluación (5 preguntas - 20 puntos cada una)</h2>
    <p style="font-size: 14px; color: #666;">Total: 100 puntos | Tiempo: 30-45 minutos</p>

    <hr>

    <h3>Pregunta 1: Conceptos Fundamentales (20 puntos)</h3>
    <p>Explica en 3-4 líneas por qué usamos herramientas de IA generativa en un curso de finanzas cuantitativas. ¿Cuáles son los tres problemas principales que resuelven?</p>

    <hr>

    <h3>Pregunta 2: Herramientas y Configuración (20 puntos)</h3>
    <p>Describe los pasos principales para instalar y configurar Claude Code en Windows PowerShell. ¿Qué es lo más importante después de instalar Node.js?</p>

    <hr>

    <h3>Pregunta 3: Prompting Efectivo (20 puntos)</h3>
    <p>Reescribe este prompt MALO para que sea EFECTIVO según las 5 reglas de prompting:</p>
    <p style="background: #f0f0f0; padding: 10px; border-radius: 4px; font-family: monospace;">
      Genera código R para analizar datos financieros
    </p>

    <hr>

    <h3>Pregunta 4: Flujo de Trabajo Práctico (20 puntos)</h3>
    <p>Describe paso a paso cómo usarías Claude Code para:</p>
    <ol>
      <li>Crear un script que simule 252 retornos diarios</li>
      <li>Ejecutarlo en Positron</li>
      <li>Manejar un error que aparezca</li>
    </ol>

    <hr>

    <h3>Pregunta 5: Análisis Crítico (20 puntos)</h3>
    <p>¿Cuáles son las 3 limitaciones principales de usar IA generativa en análisis financiero? ¿Cómo se mitigan?</p>

    <hr>

    <div style="margin-top: 30px; padding: 15px; background: #e8f4f8; border-left: 4px solid #007bff; border-radius: 4px;">
      <p style="margin: 0; font-size: 14px;">
        <strong>📌 Nota:</strong> Las respuestas y rúbricas están disponibles solo para el profesor en el archivo <code>RESPUESTAS_PROFESOR.md</code>
      </p>
    </div>
  </div>
</div>

<script>
function desbloquearEvaluacion() {
  document.getElementById('evaluacion-bloqueada').style.display = 'block';
  document.getElementById('desbloquear-btn').style.display = 'none';
  document.getElementById('password-input').focus();
}

function verificarPassword() {
  // CAMBIAR ESTA CONTRASEÑA A LA QUE DESEES
  const passwordCorreca = "Hola1234";
  const passwordIngresada = document.getElementById('password-input').value;

  if (passwordIngresada === passwordCorreca) {
    document.getElementById('evaluacion-bloqueada').style.display = 'none';
    document.getElementById('evaluacion-contenido').style.display = 'block';
    document.getElementById('desbloquear-btn').style.display = 'none';
  } else {
    alert('❌ Contraseña incorrecta. Intenta de nuevo.');
    document.getElementById('password-input').value = '';
    document.getElementById('password-input').focus();
  }
}

// Permitir Enter para verificar
document.addEventListener('DOMContentLoaded', function() {
  const input = document.getElementById('password-input');
  if (input) {
    input.addEventListener('keypress', function(event) {
      if (event.key === 'Enter') {
        verificarPassword();
      }
    });
  }
});
</script>
```

---

# Próximos pasos

En las siguientes clases:
- Usaremos Claude Code para generar análisis de agregación, uniones y transformaciones de datos (Clase 02).
- Haremos regresión y modelado financiero asistido por IA (Clase 03).
- Construiremos simulaciones de Monte Carlo y backtests.

**La meta**: que al final del curso, no solo entiendas R y finanzas, sino que sepas **cómo herramientas modernas
de IA aceleran tu desarrollo profesional**.

---

# Referencias y recursos

- **Positron**: https://positron.posit.co/
- **Claude Code**: https://github.com/anthropics/npx @anthropic-ai/claude-code
- **Anthropic API**: https://console.anthropic.com/
- **tidyverse**: https://www.tidyverse.org/
- **ggplot2**: https://ggplot2.tidyverse.org/
- **Finanzas cuantitativas en R**: "Quantitative Financial Analytics with R" (Córdoba Padilla)
