---
listing_title: "03 - Clase 01 - Desarrollo Asistido por IA"
title: |
  Finanzas en R — Desarrollo Asistido por IA
subtitle: "Flujo de trabajo moderno con Positron y Claude Code"
author:
  - Sebastián Egaña Santibáñez (segana@fen.uchile.cl)
  - Nicolás Leiva Díaz (nleivad@fen.uchile.cl)
date: last-modified
lang: es
format:
  html:
    toc: true
    toc-depth: 2
    theme: cosmo
    number-sections: false
    code-block-bg: true
    code-block-border-left: "#FF0000"
  pdf:
    documentclass: report
    fontsize: 11pt
    geometry: margin=1in
---

## 📥 Descargas

```{=html}
<div style="margin-bottom: 20px; display: flex; gap: 10px;">
  <a href="notebook_01.pdf" class="btn btn-primary" role="button" style="padding: 8px 16px; border-radius: 4px; background-color: #0d6efd; color: white; text-decoration: none;">📄 Descargar PDF</a>
  <a href="notebook_01.qmd" class="btn btn-secondary" role="button" style="padding: 8px 16px; border-radius: 4px; background-color: #6c757d; color: white; text-decoration: none;">💾 Descargar Fuente</a>
</div>
```

---

# Enlaces del profesor

🔗 [https://segana.netlify.app](https://segana.netlify.app)

🐙 [https://github.com/sebaegana](https://github.com/sebaegana)

💼 [https://www.linkedin.com/in/sebastian-egana-santibanez/](https://www.linkedin.com/in/sebastian-egana-santibanez/)

---

# Introducción: ¿Por qué IA en el desarrollo de análisis financiero?

En las finanzas cuantitativas modernas, **la velocidad y la precisión al codificar son críticas**.
Enfrentas tres problemas recurrentes:

1. **Código boilerplate**: cargar datos, limpiarlos, preparar transformaciones básicas consume tiempo.
2. **Exploración de datos**: necesitas probar múltiples enfoques antes de encontrar el correcto.
3. **Documentación y comunicación**: traducir tu análisis a reportes reproducibles lleva tiempo extra.

Las **herramientas de IA generativa** resuelven esto. En este curso usaremos:
- **Claude Code** (recomendado, superior en finanzas)
- **Mistral Vibe** (alternativa gratuita, sin tarjeta de crédito)

### Ventajas concretas

- **Generación rápida de código**: describe qué quieres (ej: "carga datos de una BD, calcula retornos diarios") y obtienes código listo en segundos.
- **Debugging interactivo**: pregunta "¿por qué falla esto?" y recibe explicaciones + soluciones.
- **Documentación automática**: pide que explique y comente el código que genera.
- **Iteración ágil**: prueba ideas financieras (simulaciones, backtests, valuaciones) sin reescribir desde cero cada vez.

---

# ¿Qué es Positron?

**Positron** es una IDE moderna y de código abierto para R y Python,
desarrollada por Posit Software (los creadores de RStudio). A diferencia de RStudio,
Positron está construida sobre Visual Studio Code, lo que significa:

- **Soporte IA nativo**: integración directa con Claude Code y otros asistentes
- **Integración Python**: R y Python en el mismo workspace
- **Acceso a extensiones**: 20k+ extensiones de VS Code
- **Performance**: más ligera y rápida que RStudio

**📥 Para instalar Positron**, consulta la sección "Stack Tecnológico" en el material `02 - Herramientas.qmd`.

---

# ¿Qué es Claude Code?

**Claude Code** es una herramienta CLI que conecta tu terminal (en Positron) con **Claude** (modelo de IA de Anthropic).
Te permite interactuar con Claude directamente, pidiendo que:

- Genere código R
- Explique y documente código
- Depure errores
- Refactorice y optimice

**Ventajas**:
- Muy preciso en finanzas y R
- Excelente para debugging y explicaciones
- Mejor relación costo-beneficio que alternativas

**📥 Para instalar Claude Code**, consulta la sección "Asistentes de IA" en el material `02 - Herramientas.qmd`.

---

# Primer ejercicio: "Hello World" con IA

## Enfoque tradicional (manual)

En R, el primer ejercicio es imprimir un saludo. Lo harías así:

```{r}
print("Hola mundo")
```

Luego, exploras variables:

```{r}
x <- 2
y <- 5
saludo <- "Finanzas en R"

print(paste(x, y, saludo, sep = " "))
```

**Tiempo invertido**: ~5 minutos. **Repetitividad**: tienes que recordar la sintaxis `print()`, `paste()`,
la asignación con `<-`.

## Enfoque asistido por IA

**Pasos**:

1. **Abre Positron** y crea un archivo `hello_world.R`:
   - Usa Ctrl+N o File → New File
   - Guarda como `hello_world.R`

2. **Abre Claude Code en la terminal**:
   ```bash
   claude-code  # (si ya está instalado)
   ```

3. **Copia y pega este prompt directamente en la terminal interactiva**:

```
Crea un script R que imprima "Hola mundo" y luego prueba
con dos variables x=2, y=5 y una cadena, imprimiendo todo junto.
El resultado debería mostrar algo como: 2 5 Finanzas en R
```

**Listo**: Claude generará el código, lo explica, y tú lo copias al archivo.

**Resultado**: Claude genera:

```r
# Imprimir saludo
print("Hola mundo")

# Definir variables
x <- 2
y <- 5
saludo <- "Finanzas en R"

# Imprimir junto
print(paste(x, y, saludo, sep = " "))
```

Pero **además** te muestra una explicación:

> *"Cree un script básico que imprime un saludo. Usé `print()` para la salida, `<-` para asignar
> valores, y `paste()` para concatenar. El parámetro `sep` controla el separador entre elementos."*

**Ventaja**: no solo obtienes el código, sino una **explicación instantánea**. Así aprendes mientras usas.

---

# Buenas prácticas de prompting para R y finanzas

Cuando estés dentro de Claude Code (terminal interactiva), copia y pega estos prompts de ejemplo:

## Regla 1: Sé explícito sobre el contexto

❌ **Mal**:
```
Genera código para analizar datos
```

✅ **Bien**:
```
Genera un script R que cargue un CSV de retornos diarios,
calcule estadísticas descriptivas (media, desviación estándar, min, max)
y genere un gráfico con ggplot2
```

## Regla 2: Pide reproducibilidad

❌ **Mal**:
```
Carga datos de una base de datos
```

✅ **Bien**:
```
Escribe un script R que se conecte a SQLite (usa el paquete DBI y RSQLite),
lea una tabla 'precios' y muestre las primeras 10 filas
```

## Regla 3: Especifica librerías que usas

❌ **Mal**:
```
Limpia datos
```

✅ **Bien**:
```
Usa tidyverse para limpiar un dataframe:
- Elimina filas con NAs
- Convierte fechas a formato Date
- Filtra observaciones posteriores a 2020
```

## Regla 4: Pide explicaciones paso a paso

```
Explica qué hace cada línea de este script, paso a paso:
[pega aquí el código]
```

## Regla 5: Itera sobre errores

Si el código genera un error, simplemente pega el error:

```
El script me da este error:
[pega aquí el error]

¿Cuál es el problema y cómo lo arreglo?
```

---

# Ejercicio práctico integrador: Mini-análisis financiero con IA

Ahora harás un análisis financiero simple guiado por Claude Code.

## Escenario

Tienes un archivo CSV con retornos diarios de una acción (o lo simularemos). Quieres:
1. Cargar los datos.
2. Calcular retornos acumulativos.
3. Generar un gráfico.
4. Calcular estadísticas de riesgo (volatilidad, Sharpe ratio).

## Paso 1: Crea el archivo de datos simulados

**En Claude Code o Mistral Code, copia y pega este prompt**:

```
Crea un script R que simule 252 retornos diarios (1 año) de una acción,
con media 0.05% y desviación estándar 1.5%.
Guarda el resultado en un CSV llamado 'retornos.csv'
con columnas 'fecha' (fechas consecutivas desde hoy) y 'retorno'.
```

Claude generará algo como:

```{r}
library(tidyverse)

set.seed(123)
n_dias <- 252

datos <- tibble(
  fecha = seq(Sys.Date(), by = "day", length.out = n_dias),
  retorno = rnorm(n_dias, mean = 0.0005, sd = 0.015)
)

write_csv(datos, "retornos.csv")
```

Copia este código a un nuevo archivo `simular_datos.R` en Positron y ejecútalo (Ctrl+Enter o Cmd+Enter).

## Paso 2: Análisis con IA

**En Claude Code, copia y pega este prompt**:

```
Lee el archivo retornos.csv,
calcula los retornos acumulativos (usa cumprod(1 + retorno) - 1),
grafica los retornos acumulativos con ggplot2 en función de la fecha,
calcula la media, desviación estándar y el ratio de Sharpe
(asumir tasa libre de riesgo = 0),
e imprime estos estadísticos.
```

Claude generará:

```{r}
library(tidyverse)

# Leer datos
datos <- read_csv("retornos.csv")

# Calcular retornos acumulativos
datos_acum <- datos %>%
  mutate(retorno_acumulado = cumprod(1 + retorno) - 1)

# Gráfico
ggplot(datos_acum, aes(x = fecha, y = retorno_acumulado)) +
  geom_line(color = "blue") +
  labs(title = "Retorno Acumulado",
       x = "Fecha",
       y = "Retorno Acumulado") +
  theme_minimal()

# Estadísticos
media_retorno <- mean(datos$retorno)
sd_retorno <- sd(datos$retorno)
sharpe_ratio <- (media_retorno * 252) / (sd_retorno * sqrt(252))

cat("Media de retornos:", media_retorno, "\n")
cat("Volatilidad anualizada:", sd_retorno * sqrt(252), "\n")
cat("Sharpe Ratio:", sharpe_ratio, "\n")
```

## Paso 3: Debugging interactivo

Si algo falla, simplemente pega el error en Claude Code:

```
El script da este error:
Error: object 'retorno_acumulado' not found

¿Qué está mal y cómo lo arreglo?
```

## Paso 4: Documentación

Pide que agregue comentarios:

```
Agrega comentarios en español explicando qué hace cada sección del script,
incluyendo qué paquetes usamos y por qué.
Aquí está el código:
[pega el código aquí]
```

---

# Ciclo de trabajo recomendado

El flujo ideal en un análisis financiero con IA es:

```
Idea financiera
    ↓
Describe qué quieres a Claude Code
    ↓
Claude genera código
    ↓
Ejecuta en Positron (prueba rápida)
    ↓
¿Funciona?
    ├─ No → Pídele a Claude que lo depure
    │
    └─ Sí → ¿Resultado coherente?
             ├─ No → Ajusta el prompt, reitera
             │
             └─ Sí → Integra en tu análisis principal
```

**Ventaja clave**: en lugar de pasar 2 horas escribiendo código, pasas 20 minutos iterando con Claude.
El ahorro acumulado es enorme en un semestre.

---

# Limitaciones y ética

## Lo que Claude Code **no es**

- ❌ No reemplaza tu comprensión de R o finanzas. Usa Claude para **acelerar**, no para abandonar el aprendizaje.
- ❌ No es 100% perfecto. El código generado puede tener bugs. **Siempre revisa antes de usar en datos reales**.
- ❌ No trabaja sin internet (necesita conectarse a Anthropic).

## Buenas prácticas éticas

1. **Entiende el código que usas**: si Claude genera algo que no comprendes, pregunta o estudia hasta que lo entiendas.
2. **Verifica resultados financieros**: si estás haciendo un backtest o valuación, valida los números con métodos alternativos.
3. **Credibilidad en reportes**: en un informe profesional, documenta que usaste IA pero que validaste los resultados.

---

# Actividad para el estudiante

## Objetivo

Replicar el flujo de trabajo aprendido con un **dataset distinto**: usa datos financieros reales
(ej: puedes obtenerlos de Yahoo Finance, FRED, o una BD local).

## Instrucciones

1. **Obtén o simula datos**: retornos de 3 acciones (ej: Apple, Google, Microsoft) durante 1 año.

   *Opción A (simulado con Claude)*:
   ```bash
   claude-code "simula retornos diarios de 3 acciones distintas (252 días) y guarda en un CSV con columnas 'fecha', 'ticker', 'retorno'"
   ```

   *Opción B (datos reales)*: descarga desde https://finance.yahoo.com/

2. **Analiza con Claude Code**:
   - Carga los datos.
   - Calcula retornos acumulativos por acción.
   - Genera gráficos comparativos.
   - Calcula correlación entre las 3 acciones.

   Pídele a Claude que genere un script que haga todo esto de una vez.

3. **Entrega**:
   - Script R comentado (`.R`).
   - Resultado de la correlación (tabla numérica).
   - Un gráfico (puede ser PNG exportado de Positron).
   - Párrafo breve (3-5 líneas): qué aprendiste de usar Claude Code vs escribir código manual.

## Rúbrica

- **Script funciona sin errores**: 40%
- **Usa tidyverse y ggplot2 (como el resto del curso)**: 20%
- **Cálculos financieros correctos**: 20%
- **Documentación clara (comentarios, texto explicativo)**: 20%

---

# Próximos pasos

En las siguientes clases:
- Usaremos Claude Code para generar análisis de agregación, uniones y transformaciones de datos (Clase 02).
- Haremos regresión y modelado financiero asistido por IA (Clase 03).
- Construiremos simulaciones de Monte Carlo y backtests.

**La meta**: que al final del curso, no solo entiendas R y finanzas, sino que sepas **cómo herramientas modernas
de IA aceleran tu desarrollo profesional**.

---

# Referencias y recursos

- **Positron**: https://positron.posit.co/
- **Claude Code**: https://github.com/anthropics/claude-code
- **Anthropic API**: https://console.anthropic.com/
- **tidyverse**: https://www.tidyverse.org/
- **ggplot2**: https://ggplot2.tidyverse.org/
- **Finanzas cuantitativas en R**: "Quantitative Financial Analytics with R" (Córdoba Padilla)
