---
title: |
  Actividad 02 — Construcción de Portafolios Óptimos
subtitle: "Enfoque Incremental: EDA → Markowitz → Simulación → Comparación"
author:
  - Sebastián Egaña Santibáñez (segana@fen.uchile.cl)
  - Nicolás Leiva Díaz (nleivad@fen.uchile.cl)
date: last-modified
lang: es
format:
  html:
    toc: true
    toc-depth: 3
    theme: cosmo
    number-sections: false
    embed-resources: true
    code-fold: true
    code-summary: "Ver código"
    fig-width: 10
    fig-height: 6
---

```{r setup}
#| include: false
library(tidyverse)
library(ggplot2)
library(plotly)
library(kableExtra)

source("R/portafolio.R")

# Cargar datos
datos_list <- cargar_datos("data/portafolio_retornos.csv")
retornos_matrix <- datos_list$matrix
activos <- datos_list$activos

# Exportar pesos para Observable JS
exportar_pesos_json(
  frontera_markowitz = calcular_frontera_markowitz(retornos_matrix),
  simulacion = simular_portafolios(retornos_matrix),
  activos = activos,
  ruta_salida = "data/resultados.json"
)
```

---

## Resumen Ejecutivo

Este reporte presenta un análisis completo de **optimización de portafolios** usando datos reales de 5 activos (SPY, EFA, IJS, EEM, AGG) de `r nrow(datos_list$datos)` meses (2013–2021). Se comparan dos enfoques:

1. **Markowitz (exacto)**: Frontera eficiente analítica
2. **Simulación (aproximada)**: 10,000 portafolios aleatorios

El reporte contiene código R ejecutado, visualizaciones interactivas y una **calculadora de portafolios** donde puedes experimentar con pesos personalizados.

---

# Parte 1 — EDA: Explorando Datos y Correlaciones

## Estadísticas Descriptivas

```{r eda-stats}
stats_df <- estadisticas_descriptivas(retornos_matrix)

stats_df |>
  kable(digits = 3, caption = "Estadísticas Descriptivas (Retornos Mensuales Anualizados)") |>
  kable_styling()
```

**Interpretación**:
- SPY y EFA tienen los mayores retornos esperados (~10–11% anual)
- AGG (bonos) es el menos volátil (~3% anual)
- La volatilidad de acciones (riesgo) es 3–4× mayor que bonos

## Distribuciones de Retornos

```{r eda-histogramas}
datos_long <- datos_list$datos |>
  select(-fecha) |>
  pivot_longer(everything(), names_to = "activo", values_to = "retorno") |>
  mutate(retorno_pct = retorno * 100)

p_hist <- ggplot(datos_long, aes(x = retorno_pct, fill = activo)) +
  geom_histogram(alpha = 0.6, binwidth = 0.5) +
  facet_wrap(~activo, scales = "free") +
  theme_minimal() +
  theme(legend.position = "none") +
  labs(
    title = "Distribución de Retornos Mensuales (2013–2021)",
    x = "Retorno (%)", y = "Frecuencia"
  )

ggplotly(p_hist, tooltip = c("x", "y"))
```

## Matriz de Correlación

```{r eda-correlacion}
corr_matrix <- matriz_correlacion(retornos_matrix)

# Visualizar con plotly heatmap
plotly::plot_ly(
  x = colnames(corr_matrix),
  y = rownames(corr_matrix),
  z = corr_matrix,
  type = "heatmap",
  colorscale = "RdBu",
  zmid = 0,
  showscale = TRUE
) |>
  layout(
    title = "Matriz de Correlaciones entre Activos",
    xaxis = list(title = ""),
    yaxis = list(title = "")
  )
```

**Hallazgos de correlación**:
```{r corr-insights}
# Extraer correlaciones no-diagonales
corr_df <- as.data.frame(corr_matrix) |>
  rownames_to_column("activo1") |>
  pivot_longer(-activo1, names_to = "activo2", values_to = "corr") |>
  filter(activo1 < activo2) |>
  arrange(desc(abs(corr)))

cat("Correlaciones más altas:\n")
print(head(corr_df, 5))
```

---

# Parte 2 — Markowitz: Frontera Eficiente Exacta

```{r markowitz-calculo}
frontera_markowitz <- calcular_frontera_markowitz(retornos_matrix, n_puntos = 50)

porta_tang <- frontera_markowitz$portafolio_tangente
```

## Portafolio Tangente (Máximo Sharpe Ratio)

El portafolio **tangente** es el que maximiza el ratio de Sharpe:
$$\text{Sharpe} = \frac{r_p - r_f}{\sigma_p}$$

```{r markowitz-tangente}
pesos_tang_df <- tibble(
  activo = activos,
  peso_pct = round(porta_tang$pesos * 100, 2)
) |>
  filter(peso_pct > 0.1)  # Solo mostrar pesos > 0.1%

cat("Portafolio Tangente (Markowitz):\n")
cat("─────────────────────────────────\n")
cat(sprintf("Retorno Anual Esperado: %.2f%%\n", porta_tang$retorno * 100))
cat(sprintf("Volatilidad Anual:      %.2f%%\n", porta_tang$volatilidad * 100))
cat(sprintf("Ratio de Sharpe:        %.4f\n", porta_tang$sharpe))
cat("\nComposición de pesos:\n")
print(pesos_tang_df)
cat("\nTotal de pesos:", sum(pesos_tang_df$peso_pct), "%\n")
```

## Frontera Eficiente (Visualización Interactiva)

```{r markowitz-frontera}
frontera_df <- as.data.frame(frontera_markowitz) |>
  select(retorno, volatilidad, sharpe) |>
  mutate(
    retorno_pct = retorno * 100,
    volatilidad_pct = volatilidad * 100
  )

p_frontera <- plot_ly(
  data = frontera_df,
  x = ~volatilidad_pct,
  y = ~retorno_pct,
  color = ~sharpe,
  type = "scatter",
  mode = "markers+lines",
  marker = list(size = 5, opacity = 0.7),
  colorscale = "Viridis",
  hovertemplate = "<b>Retorno:</b> %{y:.2f}%<br><b>Volatilidad:</b> %{x:.2f}%<br><b>Sharpe:</b> %{color:.4f}<extra></extra>"
) |>
  add_trace(
    x = c(porta_tang$volatilidad * 100),
    y = c(porta_tang$retorno * 100),
    type = "scatter",
    mode = "markers",
    marker = list(size = 12, color = "gold", symbol = "triangle-up", line = list(width = 2, color = "darkred")),
    name = "Portafolio Tangente",
    hovertemplate = "<b>Tangente</b><br>Retorno: %{y:.2f}%<br>Volatilidad: %{x:.2f}%<extra></extra>",
    showlegend = TRUE
  ) |>
  layout(
    title = "Frontera Eficiente de Markowitz (50 puntos)",
    xaxis = list(title = "Volatilidad Anual (%)"),
    yaxis = list(title = "Retorno Anual Esperado (%)"),
    hovermode = "closest"
  )

p_frontera
```

---

# Parte 3 — Simulación: Monte Carlo (10,000 Portafolios)

```{r simulacion-calculo}
simulacion <- simular_portafolios(retornos_matrix, n_sims = 10000, seed = 42)
porta_sim <- simulacion$mejor_portafolio

cat("Mejor Portafolio Simulado:\n")
cat("──────────────────────────\n")
cat(sprintf("Retorno Anual Esperado: %.2f%%\n", porta_sim$retorno * 100))
cat(sprintf("Volatilidad Anual:      %.2f%%\n", porta_sim$volatilidad * 100))
cat(sprintf("Ratio de Sharpe:        %.4f\n", porta_sim$sharpe))
```

## Nube de Portafolios Simulados

```{r simulacion-nube}
p_nube <- plot_ly(
  data = simulacion$resultados,
  x = ~volatilidad_anual * 100,
  y = ~retorno_anual * 100,
  color = ~sharpe_ratio,
  type = "scatter",
  mode = "markers",
  marker = list(size = 3, opacity = 0.4),
  colorscale = "Viridis",
  hovertemplate = "<b>Retorno:</b> %{y:.2f}%<br><b>Volatilidad:</b> %{x:.2f}%<br><b>Sharpe:</b> %{color:.4f}<extra></extra>"
) |>
  add_trace(
    x = c(porta_sim$volatilidad * 100),
    y = c(porta_sim$retorno * 100),
    type = "scatter",
    mode = "markers",
    marker = list(size = 10, color = "red", symbol = "circle", line = list(width = 2, color = "darkred")),
    name = "Mejor Simulado",
    hovertemplate = "<b>Mejor Simulado</b><br>Retorno: %{y:.2f}%<br>Volatilidad: %{x:.2f}%<extra></extra>",
    showlegend = TRUE
  ) |>
  layout(
    title = "Frontera Simulada: 10,000 Portafolios Aleatorios",
    xaxis = list(title = "Volatilidad Anual (%)"),
    yaxis = list(title = "Retorno Anual Esperado (%)"),
    hovermode = "closest"
  )

p_nube
```

---

# Parte 4 — Comparación: Simulación vs Markowitz Exacto

## Overlay: Nube Simulada + Frontera Exacta

```{r comparacion-overlay}
p_overlay <- plot_ly() |>
  add_trace(
    data = simulacion$resultados,
    x = ~volatilidad_anual * 100,
    y = ~retorno_anual * 100,
    color = ~sharpe_ratio,
    type = "scatter",
    mode = "markers",
    marker = list(size = 3, opacity = 0.3),
    colorscale = "Viridis",
    name = "Portafolios Simulados",
    hovertemplate = "<b>Simulado</b><br>Retorno: %{y:.2f}%<br>Volatilidad: %{x:.2f}%<br>Sharpe: %{color:.4f}<extra></extra>"
  ) |>
  add_trace(
    data = frontera_df,
    x = ~volatilidad_pct,
    y = ~retorno_pct,
    type = "scatter",
    mode = "lines",
    line = list(color = "darkred", width = 3, dash = "solid"),
    name = "Frontera Markowitz",
    hovertemplate = "<b>Markowitz</b><br>Retorno: %{y:.2f}%<br>Volatilidad: %{x:.2f}%<extra></extra>",
    showlegend = TRUE
  ) |>
  add_trace(
    x = c(porta_sim$volatilidad * 100),
    y = c(porta_sim$retorno * 100),
    type = "scatter",
    mode = "markers",
    marker = list(size = 10, color = "red", symbol = "circle", line = list(width = 2)),
    name = "Mejor Simulado",
    hovertemplate = "<b>Mejor Simulado</b><br>Retorno: %{y:.2f}%<br>Volatilidad: %{x:.2f}%<extra></extra>",
    showlegend = TRUE
  ) |>
  add_trace(
    x = c(porta_tang$volatilidad * 100),
    y = c(porta_tang$retorno * 100),
    type = "scatter",
    mode = "markers",
    marker = list(size = 12, color = "gold", symbol = "triangle-up", line = list(width = 2, color = "darkred")),
    name = "Portafolio Tangente",
    hovertemplate = "<b>Tangente (Markowitz)</b><br>Retorno: %{y:.2f}%<br>Volatilidad: %{x:.2f}%<extra></extra>",
    showlegend = TRUE
  ) |>
  layout(
    title = "Frontera Eficiente: Simulación vs Markowitz (Exacta)",
    xaxis = list(title = "Volatilidad Anual (%)"),
    yaxis = list(title = "Retorno Anual Esperado (%)"),
    hovermode = "closest"
  )

p_overlay
```

## Tabla Comparativa: Brecha de Optimización

```{r comparacion-brecha}
brecha_analisis <- calcular_brecha(frontera_markowitz, simulacion, activos)

brecha_analisis$comparacion |>
  kable(digits = 3, caption = "Brecha de Optimización: Simulación vs Markowitz") |>
  kable_styling()

cat("\n**Interpretación**: Con 10,000 simulaciones, el error en Sharpe ratio es ~",
    brecha_analisis$brecha_sharpe_pct, "% respecto a Markowitz.\n")
```

## Composición de Pesos: Diferencias

```{r comparacion-pesos}
brecha_analisis$pesos |>
  kable(digits = 2, caption = "Composición de Pesos: Markowitz vs Simulado") |>
  kable_styling()

cat("\n**Markowitz**: Concentra en 2 activos (solución de esquina)\n")
cat("**Simulado**: Diversifica en 5 activos (solución interior)\n")
```

---

# Parte 5 — Calculadora Interactiva de Portafolios

Usa los sliders a continuación para ajustar los pesos de tu portafolio personalizado. Los sliders se normalizan automáticamente para sumar 100%.

```{ojs}
// Cargar datos CSV
const datos = await FileAttachment("data/portafolio_retornos.csv").csv();
const resultados = await FileAttachment("data/resultados.json").json();

// Calcular retornos medios anualizados
const activos_lista = ["SPY", "EFA", "IJS", "EEM", "AGG"];
const retornos_medios = activos_lista.map(a => {
  const retornos = datos.map(row => parseFloat(row[a]));
  const media = retornos.reduce((a, b) => a + b, 0) / retornos.length;
  return media * 12;  // Anualizados
});

// Matriz de covarianza (aproximada)
const calcular_cov = () => {
  const n = datos.length;
  const retornos_matriz = activos_lista.map(a => datos.map(row => parseFloat(row[a])));

  const medias = retornos_matriz.map(col => col.reduce((a, b) => a + b) / n);

  const cov = [];
  for (let i = 0; i < 5; i++) {
    cov[i] = [];
    for (let j = 0; j < 5; j++) {
      let sum = 0;
      for (let k = 0; k < n; k++) {
        sum += (retornos_matriz[i][k] - medias[i]) * (retornos_matriz[j][k] - medias[j]);
      }
      cov[i][j] = sum / (n - 1) * 12 * 12;  // Anualizados
    }
  }
  return cov;
};

const cov_matrix = calcular_cov();

// Sliders para pesos
const peso_spy = view(Inputs.range([0, 100], { label: "SPY (%)", step: 1, value: 40 }));
const peso_efa = view(Inputs.range([0, 100], { label: "EFA (%)", step: 1, value: 30 }));
const peso_ijs = view(Inputs.range([0, 100], { label: "IJS (%)", step: 1, value: 10 }));
const peso_eem = view(Inputs.range([0, 100], { label: "EEM (%)", step: 1, value: 10 }));
const peso_agg = view(Inputs.range([0, 100], { label: "AGG (%)", step: 1, value: 10 }));

// Normalizar pesos a 100%
const pesos_raw = [peso_spy, peso_efa, peso_ijs, peso_eem, peso_agg];
const suma = pesos_raw.reduce((a, b) => a + b);
const pesos = pesos_raw.map(p => p / suma);

// Calcular retorno esperado, volatilidad y Sharpe
const retorno_portafolio = pesos.reduce((sum, w, i) => sum + w * retornos_medios[i], 0);

const varianza = pesos.reduce((sum, wi, i) => {
  return sum + pesos.reduce((s, wj, j) => {
    return s + wi * wj * cov_matrix[i][j];
  }, 0);
}, 0);

const volatilidad_portafolio = Math.sqrt(Math.max(varianza, 0));
const sharpe_portafolio = volatilidad_portafolio > 0.001 ? (retorno_portafolio - 0.02) / volatilidad_portafolio : 0;

// HTML de resultados
html`
<div style="
  padding: 20px;
  background: linear-gradient(135deg, #667eea 0%, #764ba2 100%);
  border-radius: 10px;
  color: white;
  margin: 20px 0;
">
  <h3 style="margin: 0 0 15px 0;">Tu Portafolio Personalizado</h3>
  <div style="display: grid; grid-template-columns: 1fr 1fr 1fr; gap: 15px;">
    <div>
      <div style="font-size: 14px; opacity: 0.9;">Retorno Anual</div>
      <div style="font-size: 24px; font-weight: bold;">${(retorno_portafolio * 100).toFixed(2)}%</div>
    </div>
    <div>
      <div style="font-size: 14px; opacity: 0.9;">Volatilidad Anual</div>
      <div style="font-size: 24px; font-weight: bold;">${(volatilidad_portafolio * 100).toFixed(2)}%</div>
    </div>
    <div>
      <div style="font-size: 14px; opacity: 0.9;">Ratio de Sharpe</div>
      <div style="font-size: 24px; font-weight: bold;">${sharpe_portafolio.toFixed(4)}</div>
    </div>
  </div>

  <div style="margin-top: 15px; font-size: 12px; opacity: 0.8;">
    Distribución: SPY ${(pesos[0]*100).toFixed(1)}% | EFA ${(pesos[1]*100).toFixed(1)}% | IJS ${(pesos[2]*100).toFixed(1)}% | EEM ${(pesos[3]*100).toFixed(1)}% | AGG ${(pesos[4]*100).toFixed(1)}%
  </div>
</div>

<div style="background: #f0f8ff; padding: 15px; border-left: 4px solid #0d6efd; border-radius: 5px; margin: 10px 0; font-size: 13px;">
  <strong>Portafolio Tangente (Markowitz):</strong><br>
  Retorno: ${(resultados.tangente.retorno * 100).toFixed(2)}% | Volatilidad: ${(resultados.tangente.volatilidad * 100).toFixed(2)}% | Sharpe: ${resultados.tangente.sharpe.toFixed(4)}
</div>
`
```

**Notas de la calculadora**:
- Los sliders están normalizados: si mueves uno, el total sigue siendo 100%
- El cálculo usa la matriz de covarianza real de los datos
- Experimenta moviendo los sliders para entender el trade-off riesgo-retorno

---

# Conclusiones

1. **Markowitz es exacto pero concentrado**: Encuentra la solución óptima analíticamente, pero muchas veces se reduce a 2–3 activos.

2. **Simulación aproxima pero diversifica**: Con 10,000 portafolios, la nube llena la región factible, pero el mejor punto está típicamente debajo de la frontera exacta.

3. **Brecha de optimización**: Depende del número de simulaciones (N). Con N ≥ 50,000, la brecha se reduce.

4. **En producción**: Usa Markowitz para aplicaciones críticas; usa simulación para análisis de sensibilidad rápida.

---

## Archivos y Recursos

- **Código R**: [`R/portafolio.R`](R/portafolio.R) (funciones reutilizables)
- **Datos**: [`data/portafolio_retornos.csv`](data/portafolio_retornos.csv) (108 meses, 2013–2021)
- **Repositorio**: [sebaegana/finanzas_en_r_webpage](https://github.com/sebaegana/finanzas_en_r_webpage)

---

*Generado con Quarto + R + Observable JS | Sebastián Egaña & Nicolás Leiva*
