---
title: |
  Actividad 02 — Construcción de Portafolios Óptimos
subtitle: "Enfoque Incremental: EDA → Markowitz → Simulación → Comparación"
author:
  - Sebastián Egaña Santibáñez (segana@fen.uchile.cl)
  - Nicolás Leiva Díaz (nleivad@fen.uchile.cl)
date: last-modified
lang: es
format:
  html:
    toc: true
    toc-depth: 3
    theme: cosmo
    number-sections: false
    embed-resources: true
    code-fold: true
    code-summary: "Ver código"
    fig-width: 10
    fig-height: 6
---

```{r setup}
#| include: false
library(tidyverse)
library(ggplot2)
library(kableExtra)

source("R/portafolio.R")

# Cargar datos
datos_list <- cargar_datos("data/portafolio_retornos.csv")
retornos_matrix <- datos_list$matrix
activos <- datos_list$activos

# Exportar pesos para Observable JS
exportar_pesos_json(
  frontera_markowitz = calcular_frontera_markowitz(retornos_matrix),
  simulacion = simular_portafolios(retornos_matrix),
  activos = activos,
  ruta_salida = "data/resultados.json"
)
```

---

## Resumen Ejecutivo

Este reporte presenta un análisis completo de **optimización de portafolios** usando datos reales de 5 activos (SPY, EFA, IJS, EEM, AGG) de `r nrow(datos_list$datos)` meses (2013–2021). Se comparan dos enfoques:

1. **Markowitz (exacto)**: Frontera eficiente analítica
2. **Simulación (aproximada)**: 10,000 portafolios aleatorios

El reporte contiene código R ejecutado, visualizaciones interactivas y una **calculadora de portafolios** donde puedes experimentar con pesos personalizados.

---

# Parte 1 — EDA: Explorando Datos y Correlaciones

## Estadísticas Descriptivas

```{r eda-stats}
stats_df <- estadisticas_descriptivas(retornos_matrix)

stats_df |>
  kable(digits = 3, caption = "Estadísticas Descriptivas (Retornos Mensuales Anualizados)") |>
  kable_styling()
```

**Interpretación**:
- SPY y EFA tienen los mayores retornos esperados (~10–11% anual)
- AGG (bonos) es el menos volátil (~3% anual)
- La volatilidad de acciones (riesgo) es 3–4× mayor que bonos

## Distribuciones de Retornos

```{r eda-histogramas}
datos_long <- datos_list$datos |>
  select(-fecha) |>
  pivot_longer(everything(), names_to = "activo", values_to = "retorno") |>
  mutate(retorno_pct = retorno * 100)

ggplot(datos_long, aes(x = retorno_pct, fill = activo)) +
  geom_histogram(alpha = 0.6, binwidth = 0.5) +
  facet_wrap(~activo, scales = "free") +
  theme_minimal() +
  theme(legend.position = "none") +
  labs(
    title = "Distribución de Retornos Mensuales (2013–2021)",
    x = "Retorno (%)", y = "Frecuencia"
  )
```

## Matriz de Correlación

```{r eda-correlacion}
corr_matrix <- matriz_correlacion(retornos_matrix)

# Convertir a formato largo para ggplot
corr_df_plot <- as.data.frame(corr_matrix) |>
  rownames_to_column("activo1") |>
  pivot_longer(-activo1, names_to = "activo2", values_to = "corr")

ggplot(corr_df_plot, aes(x = activo2, y = activo1, fill = corr)) +
  geom_tile(color = "white", size = 0.5) +
  geom_text(aes(label = round(corr, 2)), size = 3) +
  scale_fill_gradient2(low = "#d73027", mid = "white", high = "#1a9850",
                       midpoint = 0, limits = c(-1, 1), name = "Correlación") +
  theme_minimal() +
  theme(axis.text.x = element_text(angle = 45, hjust = 1)) +
  labs(
    title = "Matriz de Correlaciones entre Activos",
    x = "", y = ""
  )
```

**Hallazgos de correlación**:
```{r corr-insights}
# Extraer correlaciones no-diagonales
corr_df <- as.data.frame(corr_matrix) |>
  rownames_to_column("activo1") |>
  pivot_longer(-activo1, names_to = "activo2", values_to = "corr") |>
  filter(activo1 < activo2) |>
  arrange(desc(abs(corr)))

cat("Correlaciones más altas:\n")
print(head(corr_df, 5))
```

---

# Parte 2 — Markowitz: Frontera Eficiente Exacta

```{r markowitz-calculo}
frontera_markowitz <- calcular_frontera_markowitz(retornos_matrix, n_puntos = 50)

porta_tang <- frontera_markowitz$portafolio_tangente
```

## Portafolio Tangente (Máximo Sharpe Ratio)

El portafolio **tangente** es el que maximiza el ratio de Sharpe:
$$\text{Sharpe} = \frac{r_p - r_f}{\sigma_p}$$

```{r markowitz-tangente}
pesos_tang_df <- tibble(
  activo = activos,
  peso_pct = round(porta_tang$pesos * 100, 2)
) |>
  filter(peso_pct > 0.1)  # Solo mostrar pesos > 0.1%

cat("Portafolio Tangente (Markowitz):\n")
cat("─────────────────────────────────\n")
cat(sprintf("Retorno Anual Esperado: %.2f%%\n", porta_tang$retorno * 100))
cat(sprintf("Volatilidad Anual:      %.2f%%\n", porta_tang$volatilidad * 100))
cat(sprintf("Ratio de Sharpe:        %.4f\n", porta_tang$sharpe))
cat("\nComposición de pesos:\n")
print(pesos_tang_df)
cat("\nTotal de pesos:", sum(pesos_tang_df$peso_pct), "%\n")
```

## Frontera Eficiente

```{r markowitz-frontera}
frontera_df <- as.data.frame(frontera_markowitz) |>
  select(retorno, volatilidad, sharpe) |>
  mutate(
    retorno_pct = retorno * 100,
    volatilidad_pct = volatilidad * 100
  )

porta_tang_plot <- data.frame(
  volatilidad_pct = porta_tang$volatilidad * 100,
  retorno_pct = porta_tang$retorno * 100,
  sharpe = porta_tang$sharpe
)

ggplot(frontera_df, aes(x = volatilidad_pct, y = retorno_pct, color = sharpe)) +
  geom_point(size = 2, alpha = 0.7) +
  geom_line(size = 0.8, alpha = 0.7) +
  geom_point(data = porta_tang_plot, aes(x = volatilidad_pct, y = retorno_pct),
             color = "gold", size = 5, shape = 17, stroke = 2, inherit.aes = FALSE) +
  geom_hline(yintercept = 2, linetype = "dashed", color = "gray50", alpha = 0.7) +
  scale_color_viridis_c(name = "Sharpe Ratio") +
  theme_minimal() +
  theme(
    plot.title = element_text(face = "bold", size = 12, hjust = 0.5),
    panel.grid.major = element_line(color = "gray90"),
    panel.grid.minor = element_blank()
  ) +
  labs(
    title = "Frontera Eficiente de Markowitz (50 puntos)",
    subtitle = "Triángulo Dorado = Portafolio Tangente (Mayor Ratio de Sharpe)",
    x = "Volatilidad Anual (%)",
    y = "Retorno Anual Esperado (%)"
  )
```

---

# Parte 3 — Simulación: Monte Carlo (10,000 Portafolios)

```{r simulacion-calculo}
simulacion <- simular_portafolios(retornos_matrix, n_sims = 10000, seed = 42)
porta_sim <- simulacion$mejor_portafolio

cat("Mejor Portafolio Simulado:\n")
cat("──────────────────────────\n")
cat(sprintf("Retorno Anual Esperado: %.2f%%\n", porta_sim$retorno * 100))
cat(sprintf("Volatilidad Anual:      %.2f%%\n", porta_sim$volatilidad * 100))
cat(sprintf("Ratio de Sharpe:        %.4f\n", porta_sim$sharpe))
```

## Nube de Portafolios Simulados

```{r simulacion-nube}
mejor_sim_plot <- data.frame(
  volatilidad_pct = porta_sim$volatilidad * 100,
  retorno_pct = porta_sim$retorno * 100
)

ggplot(simulacion$resultados, aes(x = volatilidad_anual * 100, y = retorno_anual * 100,
                                   color = sharpe_ratio)) +
  geom_point(size = 1.5, alpha = 0.3) +
  geom_point(data = mejor_sim_plot, aes(x = volatilidad_pct, y = retorno_pct),
             color = "red", size = 4, shape = 21, stroke = 1.5, inherit.aes = FALSE) +
  scale_color_viridis_c(name = "Sharpe Ratio", direction = 1) +
  theme_minimal() +
  theme(
    plot.title = element_text(face = "bold", size = 12, hjust = 0.5),
    panel.grid.major = element_line(color = "gray90"),
    panel.grid.minor = element_blank()
  ) +
  labs(
    title = "Frontera Simulada: 10,000 Portafolios Aleatorios",
    subtitle = "Punto Rojo = Mejor portafolio por Sharpe ratio",
    x = "Volatilidad Anual (%)",
    y = "Retorno Anual Esperado (%)"
  )
```

---

# Parte 4 — Comparación: Simulación vs Markowitz Exacto

## Overlay: Nube Simulada + Frontera Exacta

## Overlay: Nube Simulada + Frontera Exacta

```{r comparacion-overlay}
portafolio_tangente_overlay <- data.frame(
  volatilidad_pct = porta_tang$volatilidad * 100,
  retorno_pct = porta_tang$retorno * 100,
  sharpe = porta_tang$sharpe
)

ggplot() +
  geom_point(data = simulacion$resultados,
             aes(x = volatilidad_anual * 100, y = retorno_anual * 100, color = sharpe_ratio),
             alpha = 0.25, size = 1.2) +
  geom_line(data = frontera_df,
            aes(x = volatilidad_pct, y = retorno_pct),
            color = "darkred", size = 1.2, linetype = "solid") +
  geom_point(data = mejor_sim_plot,
             aes(x = volatilidad_pct, y = retorno_pct),
             color = "red", size = 4, shape = 21, stroke = 1.5) +
  geom_point(data = portafolio_tangente_overlay,
             aes(x = volatilidad_pct, y = retorno_pct),
             color = "gold", size = 5, shape = 17) +
  scale_color_viridis_c(name = "Sharpe (Sim)") +
  theme_minimal() +
  theme(plot.title = element_text(face = "bold", size = 12)) +
  labs(
    title = "Frontera Eficiente: Simulación vs Markowitz (Exacta)",
    subtitle = "Rojo=Mejor Simulado | Oro=Tangente | Línea Roja=Frontera Exacta",
    x = "Volatilidad Anual (%)",
    y = "Retorno Anual Esperado (%)"
  )
```

## Tabla Comparativa: Brecha de Optimización

```{r comparacion-brecha}
brecha_analisis <- calcular_brecha(frontera_markowitz, simulacion, activos)

brecha_analisis$comparacion |>
  kable(digits = 3, caption = "Brecha de Optimización: Simulación vs Markowitz") |>
  kable_styling()

cat("\n**Interpretación**: Con 10,000 simulaciones, el error en Sharpe ratio es ~",
    brecha_analisis$brecha_sharpe_pct, "% respecto a Markowitz.\n")
```

## Composición de Pesos: Diferencias

```{r comparacion-pesos}
brecha_analisis$pesos |>
  kable(digits = 2, caption = "Composición de Pesos: Markowitz vs Simulado") |>
  kable_styling()

cat("\n**Markowitz**: Concentra en 2 activos (solución de esquina)\n")
cat("**Simulado**: Diversifica en 5 activos (solución interior)\n")
```

---

# Conclusiones

1. **Markowitz es exacto pero concentrado**: Encuentra la solución óptima analíticamente, pero muchas veces se reduce a 2–3 activos.

2. **Simulación aproxima pero diversifica**: Con 10,000 portafolios, la nube llena la región factible, pero el mejor punto está típicamente debajo de la frontera exacta.

3. **Brecha de optimización**: Depende del número de simulaciones (N). Con N ≥ 50,000, la brecha se reduce.

4. **En producción**: Usa Markowitz para aplicaciones críticas; usa simulación para análisis de sensibilidad rápida.

---

## Archivos y Recursos

- **Código R**: [`R/portafolio.R`](R/portafolio.R) (funciones reutilizables)
- **Datos**: [`data/portafolio_retornos.csv`](data/portafolio_retornos.csv) (108 meses, 2013–2021)
- **Repositorio**: [sebaegana/finanzas_en_r_webpage](https://github.com/sebaegana/finanzas_en_r_webpage)

---

*Generado con Quarto + R | Sebastián Egaña & Nicolás Leiva*
