---
title: |
  | \includegraphics[width=5cm]{Imagen1.jpg}  
  | Finanzas en R
subtitle: Actividad 3
format: pdf
editor: visual
author:   
  - Sebastián Egaña Santibáñez   
  - Nicolás Leiva Díaz
code-block-bg: true
code-block-border-left: "#FF0000"
---

\-\--

# Actividad 3

## R y SQL

Veremos un ejemplo simple de conexión entre R y SQL; en este caso utilizamos SQLite.

### Librerías y conexión

```{r}
#| warning: false

library(RSQLite)
library(dplyr)
```

Se establece la conexión con:

```{r}

con <- dbConnect(SQLite())
```

## Escritura de tabla y schema

Escribimos una tabla en base al set de prueba `mtcars`

```{r}

dbWriteTable(con, "mtcars_sql", mtcars)
```

Dos maneras para inspeccionar el schema y las tablas son los siguientes:

```{r}
tables <- dbListTables(con)

schema <- dbGetQuery(con, "PRAGMA table_info(mtcars_sql)")
```

El primero nos permite ver las tablas en el schema en donde estamos trabajando y el segundo nos permite inspeccionar las carácteristicas de la tabla especificada. \## Lectura usando SQL

Una primera manera es utilizar la query relacionada con la conexión de SQL que estamos utilizando:

```{r}

data_01 <- dbGetQuery(con, 'SELECT MPG, CYL FROM mtcars_sql WHERE MPG > 30')

data_01
```

Otra forma es "estorear" la query para después hacer la búsqueda:

```{r}

get_data_02 <- dbSendQuery(con, "SELECT MPG, CYL FROM mtcars_sql WHERE MPG > 30")

data_02 <- dbFetch(get_data_02)

data_02
```

La otra manera es convertir la tabla de sql a un dataframe en base a dplyr. Después usamos los comandos propios de R para lograr el mismo resultado anterior:

```{r}
tabla_cars <- tbl(con, 'mtcars_sql')

tabla_cars %>% 
  select(mpg, cyl) %>% 
  filter(mpg>30) %>% 
  arrange(mpg) 
```

¿Cómo se vería esto en una query? Preguntemosle a R:

```{r}
tabla_cars %>% 
  select(mpg, cyl) %>% 
  filter(mpg>30) %>% 
  arrange(mpg) %>% 
  show_query()
```

## Obtener datos financieros

### Ejemplo 1

```{r}
#| warning: false
# Load necessary libraries
library(quantmod)
library(DBI)
library(RSQLite)

# Define a function to fetch financial data
fetch_financial_data <- function(symbol, start_date, end_date) {
  # Fetch data using quantmod
  data <- getSymbols(symbol, from = start_date, to = end_date, auto.assign = FALSE)
  return(data)
}

# Define your SQLite database file
sqlite_file <- "financial_data.db"

# Connect to SQLite database
conn <- dbConnect(SQLite(), sqlite_file)

# Define the symbol and time frame
symbol <- "AAPL"
start_date <- "2020-01-01"
end_date <- Sys.Date() # Today's date

# Fetch financial data
financial_data <- fetch_financial_data(symbol, start_date, end_date)

# Convert xts object to data frame
financial_data_df <- data.frame(date = index(financial_data), coredata(financial_data))

# Write data to SQLite database
dbWriteTable(conn, "stock_data_01", financial_data_df, overwrite = TRUE)

# Close the database connection

data_financial <- dbGetQuery(conn, 'SELECT * FROM stock_data')

data_financial %>% head()
```
Reflexionemos sobre el paso a paso.

### Ejemplo 2

```{r}
#| warning: false
# Load necessary libraries
library(quantmod)
library(DBI)
library(RSQLite)

# Define a function to fetch financial data
fetch_financial_data <- function(symbol, start_date, end_date) {
  # Fetch data using quantmod
  data <- getSymbols(symbol, from = start_date, to = end_date, auto.assign = FALSE)
  return(data)
}

# Define your SQLite database file
sqlite_file <- "financial_data.db"

# Connect to SQLite database
conn <- dbConnect(SQLite(), sqlite_file)

# Define the symbol and time frame
symbol <- "AAPL"
start_date <- "2020-01-01"
end_date <- Sys.Date() # Today's date

# Fetch financial data
financial_data <- fetch_financial_data(symbol, start_date, end_date)

# Convert xts object to data frame
financial_data_df <- data.frame(date = index(financial_data), coredata(financial_data))

# Define SQL command to create table
create_table_sql <- "
CREATE TABLE IF NOT EXISTS stock_data (
    date TEXT PRIMARY KEY,
    open REAL,
    high REAL,
    low REAL,
    close REAL,
    volume REAL,
    adjusted REAL
);
"

# Execute SQL command to create table
dbExecute(conn, create_table_sql)

# Prepare data for insertion
insert_values_sql <- "INSERT OR REPLACE INTO stock_data VALUES (?, ?, ?, ?, ?, ?, ?)"

# Insert data into table row by row
for (i in 1:nrow(financial_data_df)) {
  row_values <- unname(as.list(financial_data_df[i, ]))
  dbExecute(conn, insert_values_sql, params = row_values)
}

dbWriteTable(conn, "stock_data_02", financial_data_df, overwrite = TRUE)

financial_data_df %>% head()
```

Veamos de nuevo el schema:

```{r}
tables <- dbListTables(conn)
tables
```
Hacemos un gráfico simple:

```{r}
#| warning: false
# Load necessary libraries
library(ggplot2)

# Convert xts object to data frame
financial_data_df <- data.frame(date = index(financial_data), coredata(financial_data))

# Convert date to Date class
financial_data_df$date <- as.Date(financial_data_df$date)

# Plot line chart
ggplot(financial_data_df, aes(x = date)) +
  geom_line(aes(y = AAPL.Close, color = "Close")) +
  geom_line(aes(y = AAPL.Open, color = "Open")) +
  geom_line(aes(y = AAPL.High, color = "High")) +
  geom_line(aes(y = AAPL.Low, color = "Low")) +
  scale_color_manual(values = c("Close" = "blue", "Open" = "red", "High" = "green", "Low" = "orange")) +
  labs(x = "Date", y = "Price", title = "Apple Share Prices") +
  theme_minimal()

```