---
listing_title: "Clase 04 - Notebook 03"
title: "Finanzas en R"
subtitle: Notebook 03
format:
  html:
    toc: true
    theme: cosmo
    number-sections: false
    code-block-bg: true
    code-block-border-left: "#FF0000"
  pdf:
    documentclass: report
    fontsize: 11pt
    geometry: margin=1in
editor: visual
author:
  - Sebastián Egaña Santibáñez
  - Nicolás Leiva Díaz
---

------------------------------------------------------------------------

# Enlaces del profesor

[{{< fa brands link >}}](https://segana.netlify.app) https://segana.netlify.app

[{{< fa brands github >}}](https://github.com/sebaegana) https://github.com/sebaegana

[{{< fa brands linkedin >}}](https://www.linkedin.com/in/sebastian-egana-santibanez/) https://www.linkedin.com/in/sebastian-egana-santibanez/

------------------------------------------------------------------------

# Precios de activos financieros utilizando Quantmod

Quantmod es una de las librarías financieras más utilizadas para la obtención de precios.

La manera más simple de obtener precios es la siguiente:

```{r}
#| warning: false
library(tidyverse)
library(tidyquant)
library(quantmod)

getSymbols("AAPL", 
           src = "yahoo", 
           from = "2010-01-01", 
           to = "2010-07-30", 
           periodicity = "daily")

```

Solo debemos declarar el simbolo (instrumento financiero), el período y la periodicidad del instrumento.

La librería también posee una forma simple de gráficar las series obtenidas:

```{r}
chartSeries(AAPL, TA=NULL)

```

Otro ejemplo:

```{r}
chartSeries(AAPL, subset = "last 3 months")

```

Para llevar esto a ggplot, deberíamos aplicar algunas funciones convirtiendo el set datos obtenido en un formato adecuado.

```{r}
df_aapl_dates <- as_tibble(index(AAPL))
df_aapl_data <- as_tibble(AAPL)

df_aapl <- df_aapl_dates %>% 
  bind_cols(df_aapl_data)
```

Graficamos:

```{r}

g1 <- ggplot(df_aapl) + geom_line(mapping = aes(value, AAPL.Close))
g1 <- g1 + labs(title = "AAPLE", subtitle = "Año 2010") + 
  xlab("Fecha") + ylab("")
g1 <- g1 + theme_bw()
g1
```

## Múltiples simbolos

```{r}
tickers <- c("ORCL","AMD","IBM","NVDA")

getSymbols(tickers, src = "yahoo", 
           from = "2010-01-01", 
           to = "2018-07-30", periodicity = "daily")

list <- lapply(tickers, function(x) Cl(get(x)))
precio.cierre <- do.call(merge,list)

df_all_dates <- as_tibble(index(precio.cierre))
df_all_data <- as_tibble(precio.cierre)

df_all <- df_all_dates %>% 
  bind_cols(df_all_data)

```

Graficamos:

```{r}

g1 <- ggplot(df_all) + 
  geom_line(mapping = aes(value, ORCL.Close), color = 'blue') +
  geom_line(mapping = aes(value, AMD.Close), color = 'red') +
  geom_line(mapping = aes(value, IBM.Close), color = 'green') +
  geom_line(mapping = aes(value, NVDA.Close), color = 'yellow')
g1 <- g1 + labs(title = "ARCL", subtitle = "2010 al 2018") + xlab("Fecha") + ylab("")
g1 <- g1 + theme_bw()
g1
```

Pero esto no tiene mucho sentido, debido a las diferencias de escala de cada una de las acciones. La medida básica de comparación para acciones corresponde a los retornos.

# Calcular retornos

La fórmula básica para obtener retorno, corresponde a la variación porcentual:

$$ r_t = \frac{p_t - p_{t-1}}{p_{t-1}}$$ en Finanzas también se puede trabajar con una expresión logaritmica:

$$ r_t = ln( \frac{p_t}{p_{t-1}})$$ Que converge al mismo valor cuando el intervalo tiende a cero.

Calculamos de las dos maneras:

```{r}
retornos_2 <- data.frame(apply(precio.cierre, 2, 
                               function(x) Delt(x, type = "arithmetic")),
                       fecha = index(precio.cierre)) %>%
            rename(orcl = ORCL.Close, 
                   amd = AMD.Close, 
                   ibm = IBM.Close, 
                   nvda = NVDA.Close) %>% 
            na.omit() 
```

```{r}
retornos <- data.frame(apply(precio.cierre, 2, function(x) Delt(x, type = "log")),
                       fecha = index(precio.cierre)) %>%
            rename(orcl = ORCL.Close, 
                   amd = AMD.Close, 
                   ibm = IBM.Close, 
                   nvda = NVDA.Close) %>% 
            na.omit() 
```

Veamos algunas diferencias entre cada data set (cargamos la librería vtable para esto):

```{r}
#| warning: false
library(vtable)
st(retornos)
st(retornos_2)
```

Graficamos:

```{r}

g1 <- ggplot(retornos) + 
  geom_line(mapping = aes(fecha, orcl), color = 'blue') 
g1 <- g1 + labs(title = "ARCL", subtitle = "2010 al 2018") + xlab("Fecha") + ylab("")
g1 <- g1 + theme_bw()
g1
```

Podemos también construir un histograma de los retornos:

```{r}
pl <- ggplot(retornos, aes(x=orcl)) +
  geom_histogram(bins = 100, col='black', fill='green', alpha=0.4)
pl
```

¿Algún comentario sobre la distrubución? Veamos denuevo las medidas de resumen:

```{r}
library(vtable)
st(retornos)
```

## Retorno acumulados

```{r}
acumulados <- data.frame(apply(retornos[1:4], 2, 
                               function(x) cumsum(x)), 
                         fecha = index(precio.cierre[-1]))
```

```{r}
library("reshape2")
reshape <- melt(acumulados, id.vars = "fecha")
```

```{r}
g2 <- ggplot(reshape) + geom_line(mapping = aes(fecha,value, color = variable))
g2 <- g2 + labs(title = "Retornos Acumulados", subtitle = "Oracle, AMD, IBM y Nvidia")
g2 <- g2 + theme_bw() + xlab("Fecha") + ylab("Retornos Acumulados")
g2 <- g2 + scale_color_manual("Tickers", values = c("red","blue","green","orange"))
g2 <- g2 + theme(legend.position = "bottom")
g2
```

# Ejemplo aplicado

Una de las principales medidas de riesgo es el Value at risk o VaR. Se define como "cuál sería la pérdida que solo será excedida en p\*100% veces en los próximos k días". En este sentido, nos preguuntamos por la mayor pérdida que se genera con un x% de probabilidad.

Veamos un ejemplo:

```{r}
library(PerformanceAnalytics)
library(tidyquant)
library(tseries)
library(tidyverse)
```

Determinamos las acciones:

```{r}
symbol_name <<- c("AAPL", "GOOG", "AMZN", "F", "A", "TQQQ")  # try to put Your tickers!!
vahy <<- c(0.2,0.2,0.2,0.2,0.1,0.1)
FROM <<- "2020-01-01"   # change to Your dates!!!
TO <<- "2022-12-31"
```

Generamos una función para obtener los precios:

```{r}
# preparing one table in common for all the downloaded tickers - You can change 
for (i in 1:length(symbol_name)) {
  prac <<- Ad(getSymbols(symbol_name[i], from = FROM, to = TO,auto.assign=FALSE))
  if (i==1) {
    price <<-prac
  } else{
    price <<- merge(price,prac)
  }
}
rm(prac)    # prac is just temporary variable to remove
colnames(price) <- symbol_name  #puting the names of the shares
```

Calculamos los retornos en base a log:

```{r}
return_a <<- CalculateReturns(price, method="log")
#hist(return_a$AAPL)

# next cycle imputes the missing data by the variable medians
for(i in 1:dim(return_a)[2]){
  return_a[,i][is.na(return_a[,i])] <- median(return_a[,i],na.rm = TRUE)
}

return2_a <<- return_a[-1,]
```

Obtenemos el VaR:

```{r}
Qh <<- VaR(return2_a[,1], p=0.95, method="gaussian")
Qh
```

Cambiamos el método:

```{r}
Qv <<- VaR(return2_a[,1], p=0.95, method="historical")
Qv

```

Para obtener el monto monetario aplicamos la siguiente formula:

$$ VaR (\text{en pesos}) = V_{PF}(1-exp(-VaR)) $$ Asumamos que tenemos una posición de 2.000.000:

```{r}
2000000 * (1 - exp(-Qh))
```

# Referencias:

-   Gabriel Cabrera G., Introducción a las finanzas quantitativas, https://finance-r.netlify.app

-   https://rpubs.com/gazdavladimir/1039600

-   https://www.r-bloggers.com/2022/02/nonparametric-value-at-risk-var/

-   https://www.youtube.com/watch?v=0N7XBk7YA5A&list=PLJqpMAAwcLuus0FqGByq8FC3ukwYcJz7A&index=24&t=151s


