---
title: |
  | \includegraphics[width=5cm]{Imagen1.jpg}  
  | Finanzas en R
subtitle: Notebook 01
format: pdf
editor: visual
author:   
  - Sebastián Egaña Santibáñez [{{< fa brands inbox >}}](mailto:segana@fen.uchile)
  - Nicolás Leiva Díaz [{{< fa brands inbox >}}](mailto:nleivad@fen.uchile.cl)
code-block-bg: true
code-block-border-left: "#FF0000"
---

\-\--

# Enlaces del profesor

[{{< fa brands link >}}](https://segana.netlify.app) https://segana.netlify.app

[{{< fa brands github >}}](https://github.com/sebaegana) https://github.com/sebaegana

[{{< fa brands linkedin >}}](https://www.linkedin.com/in/sebastian-egana-santibanez/) https://www.linkedin.com/in/sebastian-egana-santibanez/

***

# Fechas en R

## Current date

Por lo general, siempre debemos partir por obtener la fecha y hora actuales:

```{r}
#| eval: true
Sys.timezone()
Sys.Date()
Sys.time()

```

### Lubridate

La librería más utilizada para lidiar con fechas en R, corresponde a lubridate [enlace](https://lubridate.tidyverse.org), que es parte de tidyverse.

```{r}
#| eval: true
#| warning: false
#| message: false

library(tidyverse)

now()

```

## String to date

Utilizando los formatos de R por defecto:

```{r}
#| eval: true

x <- c("2015-07-01", "2015-08-01", "2015-09-01")

as.Date(x)

```

Esto solo funciona debido a que las fechas se encuentra en el formato por defecto. En caso distinto, debemos incorporar el formato de entrada:

```{r}
#| eval: true

y <- c("07/01/2015", "07/01/2015", "07/01/2015")

as.Date(y, format = "%m/%d/%Y")

```

### Utilizando lubridate

Repliquemos lo anterior:

```{r}
#| eval: true

library(lubridate)
ymd(x)

mdy(y)

```

Como ventaja, lubridate debería reconocer de manera automática los separadores normalmente usado en formatos de fecha.

```{r}
#| eval: true

z <- c("07012015", "07012015", "07012015")

mdy(z)

```

## Crear en base a uniones

```{r}
#| eval: true

yr <- c("2012", "2013", "2014", "2015")
mo <- c("1", "5", "7", "2")
day <- c("02", "22", "15", "28")

ISOdate(year = yr, month = mo, day = day)

as.Date(ISOdate(year = yr, month = mo, day = day))
```

### ¿Cómo haríamos esto con lubridate?

```{r}
#| eval: true

ymd(paste0(yr, mo, day))


```

### ¿Cuál es el error?

```{r}
#| eval: true

ymd(paste0(yr, '0',mo, day))


```

### ¿Esto es una solución definitiva?

Modifiquemos los vectores de fecha:

```{r}
yr_01 <- c("2012", "2013", "2014", "2015", "2023")
mo_01 <- c("1", "5", "7", "2", "12")
day_01 <- c("02", "22", "15", "28", "15")
```

Repetimos el código anterior:

```{r}
#| eval: true

ymd(paste0(yr_01, '0',mo_01, day_01))


```

Esto es un caso particular, que por lo general lleva a errores. Añademos una función de leading zeros:

```{r}
#| eval: true
library(stringr)
ymd(paste0(yr_01,str_pad(mo_01, 2, pad = "0"), day_01))

```

Cabe mencionar que `str_pad` permite añadir ya sean 0 a la izquierda, a la derecha, o ambos lados.

¿Dudas?

## Obtener partes de una fecha:

```{r}
#| eval: true
x <- c("2015-07-01", "2015-08-01", "2015-09-01")

year(x)
month(x)
month(x, label = TRUE)
month(x, label = TRUE, abbr = FALSE)
wday(x, label = TRUE, abbr = FALSE)

```

## Modificar fechas

```{r}
#| eval: true
x <- ymd(x)
x

mday(x)

mday(x) <- c(3, 10, 22)
x

update(x, year = c(2013, 2014, 2015), month = 9)

x + years(1) - days(c(2, 9, 21))

```

## Crear secuencias de fechas

Utilizando la librería básica de fechas:

```{r}
#| eval: true
seq(as.Date("2010-1-1"), as.Date("2015-1-1"), by = "years")

seq(as.Date("2015/1/1"), as.Date("2015/12/30"), by = "quarter")

seq(as.Date('2015-09-15'), as.Date('2015-09-30'), by = "2 days")

```

Utilizando lubridate:

```{r}
#| eval: true
seq(ymd("2010-1-1"), ymd("2015-1-1"), by = "years")

seq(ymd("2015/1/1"), ymd("2015/12/30"), by = "quarter")

seq(ymd('2015-09-15'), ymd('2015-09-30'), by = "2 days")

```

En el caso de añadir tiempo, los formatos por defecto de R deben considerar que sean tipo POSIXct y no Date (producidos por `as.Date`)

```{r}
#| eval: true
seq(as.POSIXct("2015-1-1 0:00"), as.POSIXct("2015-1-1 12:00"), by = "hour")
```

Con lubridate:

```{r}
#| eval: true
seq(ymd_hm("2015-1-1 0:00"), ymd_hm("2015-1-1 12:00"), by = "hour")
```
