---
listing_title: "Clase 03 - Notebook 02"
title: "Finanzas en R"
subtitle: Notebook 02
format:
  html:
    toc: true
    theme: cosmo
    number-sections: false
    code-block-bg: true
    code-block-border-left: "#FF0000"
  pdf:
    documentclass: report
    fontsize: 11pt
    geometry: margin=1in
editor: visual
author:
  - Sebastián Egaña Santibáñez
  - Nicolás Leiva Díaz
---

------------------------------------------------------------------------

# Enlaces del profesor

[{{< fa brands link >}}](https://segana.netlify.app) https://segana.netlify.app

[{{< fa brands github >}}](https://github.com/sebaegana) https://github.com/sebaegana

[{{< fa brands linkedin >}}](https://www.linkedin.com/in/sebastian-egana-santibanez/) https://www.linkedin.com/in/sebastian-egana-santibanez/

------------------------------------------------------------------------

# Agregación y unión

## Agregación

Corresponde a cuando generamos métricas de un set de datos en base a alguna variable de agrupamiento. En este sentido, la métrica básica corresponde a conteos, pero también podemos generar promedios, máximos, mínimos, etc.

Leemos la data presente en el siguiente repositorio:

[Enlace acá](https://github.com/stringfestdata/advancing-into-analytics-book/tree/main/datasets/star)

Utilizamos el set de datos star.

1.  Cargamos las librerías:

```{r}
library(tidyverse)
library(httr)
library(readxl)

```

2.  Con el siguiente código, podemos leer directamente el archivo:

```{r}
# Define the URL for the raw Excel file
url <- "https://raw.githubusercontent.com/stringfestdata/advancing-into-analytics-book/main/datasets/star/star.xlsx"

# Get the data from the URL
response <- httr::GET(url)

# Ensure the response status is 200 (OK)
if (response$status_code == 200) {
    # Read data from the raw binary content
    temp_file <- tempfile(fileext = ".xlsx")
    writeBin(httr::content(response, "raw"), temp_file)
    data <- readxl::read_excel(temp_file)
    # Optionally, delete the temporary file after reading
    unlink(temp_file)
    # Use the data
    print(head(data))
} else {
    print("Failed to download file: HTTP status code is not 200")
}


```

Otro enfoque podría ser descargarlo y leerlo desde alguna carpeta.

Generamos una agrupación por la variables ´classk´

```{r}
data %>% group_by(classk) %>% summarise(n())
```

Consideramos el promedio:

```{r}
data %>% group_by(classk) %>% summarise(mean(tmathssk))
```

## Uniones

Corresponde a la interacción entre dos tablas por al menos una llave. Traemos el set de datos distrcits:

1.  Leemos el archivo districts:

```{r}
# Define the URL for the raw CSV file
url <- "https://raw.githubusercontent.com/stringfestdata/advancing-into-analytics-book/main/datasets/star/districts.csv"

# Get the data from the URL
response <- httr::GET(url)

# Ensure the response status is 200 (OK)
if (response$status_code == 200) {
    # Read data directly from the raw binary content into a CSV format
    temp_file <- tempfile(fileext = ".csv")
    writeBin(httr::content(response, "raw"), temp_file)
    data_01 <- read.csv(temp_file)  # Change to read.csv for CSV files
    # Optionally, delete the temporary file after reading
    unlink(temp_file)
    # Use the data
    print(head(data_01))
} else {
    print("Failed to download file: HTTP status code is not 200")
}


```

2.  Unimos los dos data sets:

```{r}
data %>% left_join(data_01, by = "schidkn")
```

Generamos un agrupamiento considerando el join aplicado:

```{r}
data %>% left_join(data_01, by = "schidkn") %>% group_by(county) %>% summarise(n())
```

Otra forma de hacer esto:

```{r}
data_join = data %>% left_join(data_01, by = "schidkn")

data_join %>% group_by(county) %>% summarise(n())
```

# Tipos de Join

## Uniones: llave primaria y foránea

En SQL, se habla principalmente de llaves en el sentido de columnas que nos permitan unir dos bases. Intentamos realizar un metodo que mantenga la integridad de la tabla a la cual añadiré información.

Una llave primaria corresponde a la columna de la base a la cual yo deseo unir otra columna, usando como punto de interacción una llave foránea.

Consideremos las dos bases, en donde A corresponde a la llave primaria y B corresponde a la base foránea de cada una de las bases:

|  A  |     |  B  |
|:---:|:---:|:---:|
|  1  |     |  3  |
|  2  |     |  4  |
|  3  |     |  5  |
|  4  |     |  6  |

¿Qué valores se repiten dentro de cada llave?

Una complejidad de las uniones en SQL, corresponde a los requisitos que se deben cumplir para poder realizar uniones entre bases. Por ejemplo, una particularidad es que la llave primaria no debe tener valores repetidos y esto se repite en programas como RStudio. Por otra parte, Excel al utilizar funciones de manera individual (celda por celda), no posee dicho problema.

Veamos ahora distintos tipos de uniones que pueden generarse.

-   Inner Join: Refiere a la unión en base a intersecciones.

|  A  |     |  B  |
|:---:|:---:|:---:|
|  3  |     |  3  |
|  4  |     |  4  |

-   Outer Join: Refiere a la unión de todas las columnas en A y todas las columnas en B. Las celdas sin correlativo en la otra base, generarán un valor nulo.

|  A   |     |  B   |
|:----:|:---:|:----:|
|  1   |     | NULL |
|  2   |     | NULL |
|  3   |     |  3   |
|  4   |     |  4   |
| NULL |     |  5   |
| NULL |     |  6   |

Esto tipo de unión, puede tener dos variaciones:

-   Outer Join \> Left Outer Join: Predominan las columnas en A, y las comunes en B.

|  A  |     |  B   |
|:---:|:---:|:----:|
|  1  |     | NULL |
|  2  |     | NULL |
|  3  |     |  3   |
|  4  |     |  4   |

En Rstudio solo se conoce como Left Join.

-   Outer Join \> Right Outer Join: Predominan las columnas en B, y las comunes en A.

|  A   |     |  B  |
|:----:|:---:|:---:|
|  3   |     |  3  |
|  4   |     |  4  |
| NULL |     |  5  |
| NULL |     |  6  |

En Rstudio solo se conoce como Right Join.

# Aplicación práctica de uniones

## Set de datos

Considere que se tiene un set de datos data_uniones.xlsx, que contiene 4 tablas:

-   Flights: Corresponde a distintos identificadores de vuelos por ruta.
-   Routes: Rutas de vuelos.
-   Aircraft: Tipos de aviones.
-   Airports: Set de datos descriptor de aeropuertos en USA.

# Import - Tidy - Transform

-   ¿Cuáles son las variables de cada set de datos?

Por ejemplo, ¿qué es FuelCostperSeatMile (Cents)? Pero una pregunta más general es, ¿por qué es relevante aprender estos conceptos?

-   ¿Se observa algún error en los datos?

Fijemonos en el formato de la fecha.

-   ¿Posee la estructura correcta el set de datos?

No se ven errores; en las filas están las observaciones y en las columnas las variables. No existen formatos, ni celdas combinadas.

-   ¿Existe identificadores únicos en los set de datos?

Existen múltiples identificadores únicos.

Se debe intentar llegar al análisis relevante del set de datos. En el caso de este set datos, claramente se puede llegar a un set de datos más completo.

-   ¿Cúal es el set de datos que debe mantenerse? Veamos alguna manera de llegar a dicha conclusión.

Por último, se puede pensar en la inclusión de datos a la base de datos, que podrían ser de algún interés. En este caso intentaremos agregar los siguientes datos:

\href{https://en.wikipedia.org/wiki/List_of_airports_in_the_United_States}{Acá}

Hasta este punto, aún no hemos terminado con dicho procedimiento de **batallar con los datos**.

Antes de aplicar la unión de datos, sería bueno poder diagramar la relación que existe entre cada base datos. Acá debemos abordar un contenido relacionado.

## Modelo de datos

Corresponde a una serie de conceptos que pueden utilizarse para describir un conjunto de datos y las operaciones relacionadas para su manipulación.

En la actualidad el modelo de bases de datos más utilizado corresponde al modelo relacional, que se define como el intento de obtener datos de distintas fuentes a través de relaciones o consultas que se basan en llaves (o columnas) que permiten la relación entre las distintas tablas. Esto quiere decir, que no necesariamente se tiene una **base gigante**, sino que se tiene la opción de acceder a bases pequeñas que pueden ir complementando los análisis.

### Modelo Relacional

Las entidades y relaciones se representan en formas de tablas.

-   Las tablas son las relaciones.
-   Las filas (tuplas) contienen datos sobre cada entidad.
-   Las columnas corresponden a atributos de las entidades.

Se pretende determinar operaciones a realizar: Unión, intersección, diferencia, producto cartesiano, selección, proyección, reunión, etc.

Por otra parte, existen restricciones de integridad de entidad como también de integridad referencial (relacionado con el tema de llaves que vimos anteriormente).

Por ejemplo:

\begin{center}
\begin{tabular}{|c|c|c|}
    \hline
    Entidades & Proveedor & Pieza \\
    \hline
    Atributos & Código & Código \\
    \hline
    & Nombre & Nombre  \\
    \hline
    & Ciudad & Dimensiones \\
    & & Peso \\
    \hline
\end{tabular}
\end{center}

En donde:

\begin{center}
\begin{tabular}{|c|c|}
    \hline
    Relación & Suministra \\
    \hline
    Entidades Participantes & Proveedor - Pieza \\
    \hline
    Cardinalidad & Muchos a muchos  \\
    \hline
    Atributos & Cantidad \\
    \hline
\end{tabular}
\end{center}

De manera más especifica, el modelo entidad/relación corresponde a la técnica basada en la identificación de las entidades y de las relaciones que se dan entre ellas, según la realidad que se intenta modelar.

Se debe recordar acá, el concepto de llave del que hablamos la clase pasada. Una llave (o también llamada clave), corresponde a un conjunto de atributos que permite identificar unívocamente a una entidad dentro de un conjunto de entidades.

Por ejemplo para una Facultad el modelo podría ser:

\begin{center}
\begin{tabular}{|c|c|c|c|c|c|c|}
    \hline
    Entidades & Asignatura & Alumno & Profesor & Departamento & Aula & Grupo \\
    Atributos & ID & RUT & RUT & ID & ID & ID \\
    & Nombre & Nombre & Nombre & Nombre & Capacidad & Tipo  \\
    & Créditos & Dirección & Categoría & & & \\
    & Curso & Email & Email & & & \\
    \hline
\end{tabular}
\end{center}

En donde existen las siguientes relaciones:

\begin{center}
\begin{tabular}{|c|c|c|c|c|c|c|}
    \hline
    Relación & Entidades participantes & Cardinalidad & Atributos \\
    se matricula en & Alumno - Grupo & N:M & Calificación \\
    enseña & Profesor - Grupo & N:M & \\
    impartida en & Asignatura - Grupo & 1:N  &\\
    asignada a & Aula - Grupo & N:M & Día, hora \\
    pertenece a & Profesor - Departamento & N:1 & \\
    dirige & Profesor - Departamento & 1:1 & \\
    \hline
\end{tabular}
\end{center}

Esto también puede ser representado de manera grafica. Veamos el siguiente ejemplo:

```{mermaid}
erDiagram
    "Order Line" ||--|| "Order" : contains
    "Order" ||--|| "Person" : "placed by"
    "Order" ||--|| "Item" : contains

    "Order Line" {
        int Order_ID
        int Line_number
        int Order_item
        int Quantity
        decimal Price
    }

    "Order" {
        int Order_ID
        string Customer
        string Sales_person
        date Order_date
        date Requested_ship_date
        string Status
    }

    "Person" {
        int Person_ID
        string Name
        string E_mail
        string Street
        string Street_number
        string City
        string ZIP
    }

    "Item" {
        int Item_ID
        string Item_Name
        string Description
        string Category
        string Size
        string Color
    }
```

Veamos esto en relación a los datos que estuvimos revisando; primero debemos ingresar las tablas sobre las que estuvimos trabajando.

```{r, message = FALSE, warning=FALSE}
library(readxl)

flights_01 <- read_excel("data/data_uniones.xlsx",
              sheet = "Flights")

routes_01 <- read_excel("data/data_uniones.xlsx",
                         sheet = "Routes")

airports_01 <- read_excel("data/data_uniones.xlsx",
                         sheet = "Airports")

aircraft_01 <- read_excel("data/data_uniones.xlsx",
                         sheet = "Aircraft")


```

```{mermaid}
erDiagram
    "aircraft_01" {
        numeric AircraftID
        character AircraftType
        numeric SeatCapacity
        numeric FuelCostperSeatMile
    }

    "airports_01" {
        character AirportID
        character AirportName
        numeric Gates
    }

    "flights_01" {
        character FlightID
        character Date
        character RouteID
        numeric DepartureDelay
        numeric AircraftID
        numeric ScheduledDeparture
        numeric AvgTicketPrice
        numeric TotalFare
        character FlightMonth
        character FlightYear
    }

    "routes_01" {
        character RouteID
        character DepAirport
        character AirportID
        numeric Distance
        numeric ListPrice
    }
```

Después debemos generar las relaciones entre cada una de las tablas:

```{mermaid}
erDiagram
    "aircraft_01" ||--o{ "flights_01" : "AircraftID"
    "airports_01" ||--o{ "routes_01" : "AirportID"
    "routes_01" ||--o{ "flights_01" : "RouteID"

    "aircraft_01" {
        numeric AircraftID PK
        character AircraftType
        numeric SeatCapacity
        numeric FuelCostperSeatMile
    }

    "airports_01" {
        character AirportID PK
        character AirportName
        numeric Gates
    }

    "flights_01" {
        character FlightID PK
        character Date
        character RouteID FK
        numeric DepartureDelay
        numeric AircraftID FK
        numeric ScheduledDeparture
        numeric AvgTicketPrice
        numeric TotalFare
        character FlightMonth
        character FlightYear
    }

    "routes_01" {
        character RouteID PK
        character DepAirport
        character AirportID FK
        numeric Distance
        numeric ListPrice
    }
```

Podemos intentar mejorar un poco el formato de la visualización:

```{mermaid}
%%{init: {'er': {'fontSize': 16}, 'theme': 'default'}}}%%
erDiagram
    "aircraft_01" ||--o{ "flights_01" : "AircraftID"
    "airports_01" ||--o{ "routes_01" : "AirportID"
    "routes_01" ||--o{ "flights_01" : "RouteID"

    "aircraft_01" {
        numeric AircraftID PK
        character AircraftType
        numeric SeatCapacity
        numeric "FuelCostperSeatMile (Cents)"
    }

    "airports_01" {
        character AirportID PK "~ Primary Key"
        character AirportName
        character "Gates (number available)"
    }

    "flights_01" {
        character FlightID PK
        character Date
        character RouteID FK
        numeric DepartureDelay
        numeric AircraftID FK
        numeric ScheduledDeparture
        numeric AvgTicketPrice
        numeric TotalFare
        character FlightMonth
        character FlightYear
    }

    "routes_01" {
        character RouteID PK
        character DepAirport
        character AirportID FK
        numeric Distance
        numeric ListPrice
    }
```


