---
listing_title: "Clase 05 - Notebook CICD"
title: |
  | \includegraphics[width=5cm]{Imagen1.jpg}  
  | Finanzas en R
subtitle: Good practices
format: pdf
editor: visual
author:   
  - Sebastián Egaña Santibáñez [{{< fa brands inbox >}}](mailto:segana@fen.uchile)
  - Nicolás Leiva Díaz [{{< fa brands inbox >}}](mailto:nleivad@fen.uchile.cl)
code-block-bg: true
code-block-border-left: "#FF0000"
---

------------------------------------------------------------------------

# Enlaces del profesor

[{{< fa brands link >}}](https://segana.netlify.app) https://segana.netlify.app

[{{< fa brands github >}}](https://github.com/sebaegana) https://github.com/sebaegana

[{{< fa brands linkedin >}}](https://www.linkedin.com/in/sebastian-egana-santibanez/) https://www.linkedin.com/in/sebastian-egana-santibanez/

------------------------------------------------------------------------

# Renv

## ¿Qué es renv?

renv es una herramienta para gestionar entornos de proyectos en R. Permite aislar las versiones de paquetes usados en un proyecto, asegurando que el análisis sea reproducible incluso si cambian las versiones globales de R o de los paquetes.

## ¿Por qué usar renv?

-   Asegura que otros puedan ejecutar tu código con los mismos paquetes y versiones.

-   Facilita colaborar en equipo.

-   Útil para compartir proyectos o generar informes reproducibles.

## Paso a paso

1.  Instalar renv

```{r, eval=FALSE}
install.packages("renv")
```

2.  Inicializar en tu proyecto

Esto crea un entorno renv en tu carpeta actual.

```{r, eval=FALSE}
renv::init()
```

Esto hace:

-   Crea una carpeta renv/ donde se instalarán los paquetes del proyecto.

-   Crea un archivo renv.lock que guarda las versiones exactas de los paquetes usados.

3.  Instalar paquetes normalmente

Una vez iniciado renv, puedes instalar paquetes como siempre:

```{r, eval=FALSE}
install.packages("dplyr")
install.packages("ggplot2")
```

renv registrará automáticamente estas instalaciones en el archivo renv.lock

4.  Guardar el estado del entorno Si ya tenías paquetes instalados y quieres capturar el entorno actual:

```{r, eval=FALSE}
renv::snapshot()

```

Esto actualiza el archivo renv.lock con los paquetes y versiones actuales.

5.  Restaurar un entorno en otra máquina Cuando otra persona descarga tu proyecto (por ejemplo, desde GitHub):

```{r, eval=FALSE}
renv::restore()

```

## Archivos importantes

-   renv.lock: archivo de texto con las versiones de los paquetes.

-   renv/: carpeta con los paquetes instalados para este proyecto.

No incluyas renv/library/ en tu repositorio si usas Git (puedes agregarlo a .gitignore).

## Buenas prácticas

-   Siempre correr renv::snapshot() luego de instalar o actualizar paquetes.

-   Incluir el archivo renv.lock en tu repositorio para asegurar la reproducibilidad.

-   Usar renv::restore() al comenzar a trabajar en un proyecto de otra persona.

## Referencias

-   <https://cran.r-project.org/web/packages/tesseract/vignettes/intro.html>
-   <https://blog.djnavarro.net/posts/2023-06-16_tabulizer/>
-   <https://crimebythenumbers.com/scrape-table.html>

# Connect to Github {{< fa brands github >}}

## Prerrequisitos

-   Una cuenta en GitHub

-   Git instalado en tu equipo (verifícalo con git --version)

-   RStudio (opcional, pero recomendado)

-   Un proyecto de R ya inicializado (idealmente con renv::init())

## Paso a paso

1.  Paquetes

Asegúrate de tener los paquetes necesarios

```{r, eval=FALSE}
install.packages(c("usethis", "renv", "gh"))
```

2.  Inicializa Git en el proyecto

```{r, eval=FALSE}
usethis::use_git()
```

Esto:

-   Inicializa Git en la carpeta del proyecto

-   Crea un .gitignore con entradas útiles (incluye renv/library/)

-   Realiza un primer commit

3.  Crea el repositorio en GitHub desde R

```{r, eval=FALSE}
usethis::use_github()
```

Esto:

-   Crea el repositorio remoto en GitHub (usando tu cuenta)

-   Conecta tu proyecto local al remoto (git remote add origin)

-   Realiza push al repositorio

{{< fa brands link >}} Asegúrate de haber iniciado sesión en GitHub con un Personal Access Token (PAT). Si no lo tienes, puedes crearlo e instalarlo con:

```{r, eval=FALSE}
usethis::create_github_token()
usethis::edit_r_environ()
```

Pega el token como:

GITHUB_TOKEN=ghp_tu_token_aquí

Luego reinicia R y corre usethis::use_github() de nuevo.

## Referencias:

-   <https://rpubs.com/RonaldoAnticona/818156>

-   <https://rfortherestofus.com/2021/02/how-to-use-git-github-with-r>

-   <https://happygitwithr.com/rstudio-git-github.html>
